ACORDAO-COMPLETO-2512731

ACÓRDÃO 2288/2021 ATA 37/2021 - PLENÁRIO

VISTOS, relatados e discutidos estes autos que, no presente momento, tratam de cautelar suspensiva deferida no processo de acompanhamento sobre a gestão do passivo na prestação de contas pela Secretaria Especial da Cultura (Secult) junto ao Ministério do Turismo (MTur) , como sucessora da então Secretaria-Executiva do Ministério da Cultura (SE-MinC) , em cumprimento, assim, ao item 9.6.3 do Acórdão 3.232/2017 proferido pela 2ª Câmara do TCU no julgamento da prestação de contas ordinária dos gestores da então SE-MinC para o exercício de 2014;
ACORDAM os Ministros do Tribunal de Contas da União, reunidos em Sessão do Plenário, ante as razões expostas pelo Relator, em:
9.1. referendar a cautelar suspensiva concedida pela Decisão acostada à Peça 330, com todas as demais medidas ali proferidas, nos termos do art. 276 do RITCU;
9.2. informar aos gestores da Secretaria Especial da Cultura que, entre as demais deliberações do TCU, o cumprimento do item 9.1.1 do Acórdão 12.157/2018 não deve resultar na aplicação de penalidades a gestores públicos em função do regular e necessário desenvolvimento das suas atividades em prol da efetiva execução da respectiva política pública em incentivos fiscais ao relevante setor cultural brasileiro, até porque o indevido represamento semestral ou anual dos projetos culturais de fomento previstos na Lei n.º 8.313, de 1991, afetaria substancial e desfavoravelmente a necessária execução da respectiva política pública no setor cultural brasileiro, ofendendo, desse modo, os valorosos preceitos fixados pelos arts. 37, caput, e 216-A, § 1º, X, da CF88; e
9.3. promover por intermédio da unidade técnica, com a devida urgência, o prosseguimento do presente feito, devendo aí atentar para a futura necessidade de eventual avaliação sobre o memorial técnico apresentado, à Peça 339, pela APTR como amicus curiae.

Acompanhamento sobre a gestão do passivo na prestação de contas pela Secretaria Especial da Cultura (Secult) no Ministério do Turismo (MTur), como sucessora da então Secretaria-Executiva do Ministério da Cultura (SE-MinC).

Ministério do Turismo; e Secretaria Especial da Cultura.

3. Responsáveis: Ana Maria Pellini (CPF XXX.807.940-XX); Camilo Calandreli (CPF XXX.699.458-XX); José Henrique Medeiros Pires (CPF XXX.183.920-XX); José Paulo Soares Martins (CPF XXX.910.460-XX); Marcelo Terra Camargo (CPF XXX.823.090-XX); Ricardo Braga (CPF XXX.116.868-XX); Roberto Rego Pinheiro (CPF XXX.226.927-XX); e Tatiana Barbosa de Alvarenga (CPF XXX.679.761-XX).

13.1. Ministros presentes: Bruno Dantas (na Presidência), Walton Alencar Rodrigues, Benjamin Zymler, Augusto Nardes, Aroldo Cedraz, Raimundo Carreiro e Jorge Oliveira.
13.2. Ministro-Substituto convocado: Augusto Sherman Cavalcanti.
13.3. Ministros-Substitutos presentes: Marcos Bemquerer Costa, André Luís de Carvalho (Relator) e Weder de Oliveira.

ACORDAO-COMPLETO-2545811

Acórdão de Relação 5460/2022 - Segunda Câmara

Acórdão de Relação

Segunda Câmara

ACORDAO-COMPLETO-2520964

Acórdão 3174/2021 - Plenário

ANDRÉ DE CARVALHO

Trata-se, no presente momento, de cautelar suspensiva deferida no processo de acompanhamento sobre a gestão do passivo na prestação de contas pela Secretaria Especial da Cultura (Secult) junto ao Ministério do Turismo (MTur) , como sucessora da então Secretaria-Executiva do Ministério da Cultura (SE-MinC) , em cumprimento, assim, ao item 9.6.3 do Acórdão 3.232/2017 proferido pela 2ª Câmara do TCU no julgamento da prestação de contas ordinária dos gestores da então SE-MinC para o exercício de 2014.
2.	Após a análise do feito, o Auditor Federal Virgilius de Albuquerque consignou o seu parecer à Peça 327, com a anuência dos dirigentes da SecexEducação (Peças 328 e 329) , nos seguintes termos:
	" (...) 2.	Conexos com os presentes autos são os processos TC Processo 031.409/2015-6, TC Processo 035.959/2019-3, TC Processo 040.341/2019-4 e TC Processo 002.650/2020-7. O TC Processo 031.409/2015-6 trata da prestação de contas do exercício 2014 da Secretaria Executiva do extinto MinC, constituindo-se como o processo originador deste acompanhamento e no qual também são monitoradas determinações relativas ao tratamento do passivo de prestações de contas de projetos culturais. O TC Processo 035.959/2019-3 trata da prestação de contas do exercício 2018 do MinC e tem a análise de seu mérito afetada por este acompanhamento. O TC Processo 040.341/2019-4 trata do monitoramento do passivo de prestações de contas dos projetos audiovisuais de responsabilidade da Agência Nacional do Cinema (Ancine) . O TC Processo 002.650/2020-7, da relatoria do Ministro-Substituto Marcos Bemquerer Costa, constitui representação na qual se apura possível má gestão na Cultura (peça 84, p. 1) . Ademais desses, ainda há o TC Processo 039.766/2018-7, Prestação de Contas Ordinária da Secretaria Executiva do extinto Ministério da Cultura, do exercício de 2017.
	HISTÓRICO
	3.	Estão sintetizados, abaixo, os comandos constantes das deliberações do Tribunal pertinentes à matéria em análise.
	Acórdão TCU-2ª Câmara
	Data
	Principais comandos

	3.232/2017
	11/4/2017
	9.6. determinar que a Secretaria-Executiva do Ministério da Cultura: (...) 
9.6.3. envie relatórios semestrais ao TCU, até 15 (quinze) dias úteis após o término de cada mês de junho e de dezembro, com informações detalhadas sobre a evolução do passivo de prestações de contas e sobre as providências adotadas para efetivamente reduzir esse passivo processual e evitar a formação de novo passivo, com a evidenciação do volume de processos totais, já analisados e a analisar, e a identificação dos servidores responsáveis pelas aludidas análises, entre outras informações relevantes, devendo, ainda, o Controle Interno junto ao Ministério da Cultura se manifestar conclusivamente sobre toda a gestão do mencionado passivo processual, com especial atenção para o nível de cumprimento das metas de redução desse passivo, entre outras providências necessárias;
9.9. recomendar que a Secretaria-Executiva do Ministério da Cultura:
9.9.1. aperfeiçoe o sistema Salic no sentido de fazer indicar os locais em que se efetivam a produção, a distribuição e o acesso aos produtos culturais resultantes, além da localidade do proponente do projeto cultural, de modo a conferir maior fidedignidade às informações sobre a distribuição regional da produção e do acesso à cultura no país; 
9.9.2. automatize o registro, no sistema Salic, das informações financeiras encaminhadas pelo Banco do Brasil sobre os projetos culturais com contas de captação e/ou de movimentação abertas, minimizando ou mesmo extinguindo a interferência humana no processo

	7.579/2017
	22/8/2017
	 1.7. Determinar:
1.7.1 à Secretaria-Executiva do MinC (SE/MinC) que envie a nova documentação ao TCU com vistas a dar integral cumprimento ao item 9.6.3 do Acórdão 3232/2017-TCU-Segunda Câmara, esclarecendo-a sobre a necessidade de detalhamento das seguintes informações (quando do envio do 2º relatório semestral a ser apresentado pela SE/MinC) :
1.7.1.1. quantidade de processos analisados por exercício, entre
2013 e 2017, integrantes do 'Passivo de Prestação de Contas', tal como definido pelo MinC (referente a projetos e convênios cuja vigência se encerrou até 31/12/2011) ;
1.7.1.2. quantidade total de processos analisados por exercício, entre 2013 e 2017 (independentemente de integrarem, ou não, o
'Passivo de Prestação de Contas', conforme o conceito adotado pelo MinC) ;
1.7.1.3. quantidade de processos do 'Passivo de Prestação de Contas' sem análise ao final de cada exercício entre 2013 e 2016;
1.7.1.4. quantidade total de processos sem análise ao final de cada exercício entre 2013 e 2016 (independentemente de integrarem, ou não, o 'Passivo de Prestação de Contas') ;
1.7.1.5. quantidade de processos reduzidos do 'Passivo de Prestação de Contas' desde a edição do Memorando-Circular 2/2014/Comitê Gestor Passivo de PC/SE/MinC;
1.7.1.6. quantidade de novos processos de prestação de contas autuados no MinC por exercício, entre 2013 e 2017;
1.7.1.7. quantidade semestral de processos analisados (somente necessário para os exercícios de 2017 e posteriores) ;
1.7.1.8. quantidade semestral de novos processos de prestação de contas autuados (somente necessário para os exercícios de 2017 e posteriores) ;
1.7.1.9. manifestação da AECI/MinC sobre a gestão do passivo de contas, nos termos da determinação ora reiterada (item 9.6.3 do Acórdão 3232/2017-TCU-Segunda Câmara) ;
1.7.1.10. descrição das providências que a SE/MinC e as demais áreas do ministério vêm adotando para a diminuição do passivo atual e a prevenção à formação de novo passivo;
1.7.2. à SecexEducação que informe o Ministério da Cultura (MinC) no sentido de que a documentação apresentada pelo referido órgão, no Ofício SEI nº 88/2017/AECl/GM-MINC, de
13/6/2017, não atendeu integralmente à determinação contida no item 9.6.3 do Acórdão 3232/2017-TCU-Segunda Câmara, causando prejuízo à análise determinada pelo item 9.12.2 do aludido acórdão em relação ao 1º ciclo de acompanhamento da gestão do passivo de prestação de contas a cargo do MinC, já
que, na documentação apresentada anteriormente, foram identificadas as seguintes falhas:
1.7.2.1. não houve padronização das respostas das diferentes secretarias finalísticas do MinC que lidam com as prestações de contas;
1.7.2.2. os dados foram enviados de forma incompleta, haja vista que não foram apresentadas informações a respeito da situação do passivo em períodos anteriores com o intuito de permitir a avaliação da evolução desse passivo; 
1.7.2.3. não houve a manifestação da assessoria especial de
Controle interno (AECI/MinC) sobre a gestão do passivo processual

	635/2018
	27/2/2018
	Determinação para a realização de diligência
 (...) b) alterar o prazo estabelecido pelo item 9.12.2 Acórdão 3232/2017-TCU-Segunda Câmara, para que a SecexEducação se manifeste conclusivamente sobre a gestão do passivo de prestação de contas pela Secretaria Executiva do MinC (SE/MinC) , modificando o prazo originalmente estabelecido de 'até o 5º dia útil de cada mês de agosto e de fevereiro' para até 60 (sessenta) dias após cada envio semestral dos documentos pelo MinC

	2.361/2018
	10/4/2018
	 1.7. Determinar:
1.7.1. à Secretaria Executiva do Ministério da Cultura (SE/MinC) que:
1.7.1.1. envie a nova documentação ao TCU, quando do envio dos próximos relatórios semestrais a serem apresentado pela SE/MinC, nos termos do Acórdão 3232/2017-TCU-Segunda Câmara, esclarecendo, a partir, apenas, dos dados subsequentes ao exercício de 2017 a necessidade de detalhamento das seguintes informações:
1.7.1.1.1. quantidade total de processos de prestação de contas analisados por semestre;
1.7.1.1.2. quantidade semestral de processos analisados integrantes do passivo de prestação de contas (tal como definido pelo MinC) ;
1.7.1.1.3. quantidade semestral de novos projetos culturais do Pronac (incluindo-se transferências voluntárias do FNC) autorizadas pelo MinC;
1.7.1.1.4. quantidade de projetos que ainda não atingiram a captação mínima exigida no art. 30 da IN MinC 5/2017;
1.7.1.1.5. quantidade de projetos com a execução já iniciada;
1.7.1.1.6. quantidade de projetos com o procedimento de prestação de contas concomitante, previsto na IN MinC 5/2017, já iniciado;
1.7.1.1.7. quantidade de projetos arquivados por não obedecerem ao prazo máximo de captação estabelecido no art. 33 da IN MinC 5/2017;
1.7.1.1.8. quantidade total de prestação de contas sem análise ao final de cada semestre;
1.7.1.1.9. manifestação da AECI/MinC sobre a gestão do passivo de contas e sobre a implementação das modificações trazidas pela IN MinC 05/2017;
1.7.1.1.10. descrição das providências que a SE/MinC e as demais áreas do ministério vêm adotando para a diminuição do passivo atual e a prevenção à formação de novo passivo, incluindo-se a efetiva implementação da IN MinC 05/2017;
1.7.1.2. estabeleça a nova forma de extração dos dados do Salic, permitindo o cálculo mais preciso do estoque total de prestações de contas sem a análise concluída (a ser informado semestralmente ao TCU) , devendo, assim, ser excluídas, desse cálculo, todas as prestações de contas já analisadas, ainda que pendentes de outras providências, de modo que os dados do referido estoque expressem com exatidão o número de prestações de contas pendentes de análise, sem qualquer duplicidade.

	12.157/2018
	4/12/2018
	9.1. determinar, nos termos do art. 250, II, do RITCU, que a Secretaria Executiva do Ministério da Cultura e a Secretaria de Audiovisual do MinC adotem as seguintes medidas:
9.1.1. atentem para a premente e inadiável necessidade de promover a efetiva redução de todo o estoque de passivo processual resultante da deficiente análise das prestação de contas nos projetos culturais, em cumprimento ao plano de ação apresentado originalmente ao TCU, devendo, para tanto, empregar todos os esforços gerenciais e todas as medidas administrativas doravante cabíveis e apresentar, ainda, o subsequente plano de contingências ao TCU, no prazo de 90 (noventa) dias contados da ciência desta deliberação, com o intuito de assim, resultar na plena e total desconstituição de todo o atual estoque de passivo processual, no prazo máximo de 24 (vinte e quatro) meses contados da ciência da presente deliberação, sem prejuízo de entre outras medidas administrativas, as aludidas secretarias do MinC passarem a, efetivamente, limitar o quantitativo semestral aprovado para os Projetos Culturais Incentivados no bojo do Programa Nacional de Apoio à Cultura (Projetos Pronac) , nos termos da Lei nº 8.313 (Lei Rouanet) , de 1991, à quantidade de prestações de contas com a devida análise concluída no semestre imediatamente anterior, a partir dos dados semestralmente enviados ao TCU no âmbito do original plano de ação e do subsequente plano de contingências, assegurando, com isso, a estrita observância aos princípios administrativos da moralidade, da legalidade, da eficiência, da economicidade e da prestação de contas, sob pena de responsabilização dos agentes públicos faltosos pela eventual reparação do dano ao erário solidariamente imputável e pelas subjacentes penalidades individualmente aplicáveis, nos termos dos arts. 8º, 57, 58 e 60 da Lei nº 8.443, de 1992;
9.1.2. respeitem o princípio da não-concentração por segmento e por beneficiário, ao limitar o quantitativo de projetos do Pronac a serem semestralmente aprovados, em consonância com o art. 19, § 8º, da Lei nº 8.313, de 1991;
9.1.3. promovam a devida correção sobre a divergência identificada no quantitativo de processos sem a análise no passivo de contas, como definido pelo MinC, vez que o número de processos calculado a partir das informações apontadas na planilha enviada ao TCU seria diferente do número informado no Memorando SEI nº 70/2018/AECI/GM/MINC;
9.2. notificar os gestores do Ministério da Cultura, aí incluídos os gestores da Secretaria Executiva e da Secretaria de Audiovisual do MinC, sobre a possibilidade de responsabilização pela inadequada continuidade do grave quadro de crescimento do passivo das prestações de contas sem a necessária análise pelo órgão repassador, podendo os aludidos gestores serem condenados até mesmo em débito e em multa, nos termos dos arts. 8º, 57, 58 e 60 da Lei nº 8.443, de 1992, já que a ausência da efetiva análise sobre as aludidas prestações de contas resultaria no indigitado dano ao erário em face da não comprovação da aplicação dos correspondentes recursos federais ou dos recursos postos sob a responsabilidade da União, em frontal ofensa, entre outros, ao art. 8º da Lei nº 8.443, de 1992, e à IN MinC nº 1, de 2017;
9.3. determinar à SecexEducação que adote as seguintes medidas: (...) 
9.3.3. prossiga com o acompanhamento determinado pelo item 9.12.2 do Acórdão 3232/2017-TCU-Segunda Câmara, com a alteração promovida pelo Acórdão 635/2018-TCU-Segunda Câmara, sem prejuízo de, no mesmo processo, promover o monitoramento da determinação proferida pelo item 9.1 do presente Acórdão

	2.451/2019
	10/4/2019
	 i) considerar cumprida a determinação enviada à então Secretaria Executiva do Ministério da Cultura e à Secretaria de Audiovisual do MinC em face do item 9.1.3 do Acórdão 12157/2018-TCU-Segunda Câmara,
ii) considerar em cumprimento, dentro do prazo, as determinações enviadas à então Secretaria Executiva do Ministério da Cultura e à Secretaria de Audiovisual do MinC em face dos itens 9.1.1 e 9.1.2 do Acórdão 12157/2018-TCU-Segunda Câmara;
1.8. Determinar que a Secretaria Especial da Cultura do Ministério da Cidadania adote as seguintes medidas:
1.8.1. atente, como órgão sucessor do Ministério da Cultura, para a necessidade de manter os envios semestrais ao TCU das informações relativas à gestão de prestação de contas, conforme as informações requeridas pelo Acórdão 2361/2018-TCU-Segunda Câmara, com as alterações introduzidas pelo Acórdão 12157/2018-TCU-Segunda Câmara e os prazos definidos no item 9.6.3 do Acórdão 3232/2017-TCU-Segunda Câmara (até quinze dias úteis após o término de cada mês de junho e de dezembro) , alertando-a sobre os entendimentos relativos à interpretação do item 9.1.1 do Acórdão 12157/2018-TCU-Segunda Câmara (determinação no sentido de limitar o quantitativo semestral de novos projetos aprovados no âmbito do Programa Nacional de Apoio à Cultura - Projetos Pronac - à capacidade de análise demonstrada no semestre imediatamente anterior) , pela seguinte linha:
1.8.1.1. o termo 'Projetos Culturais Incentivados' abrange tanto os 'convênios firmados por meio do FNC' quanto os 'incentivos a projetos culturais' tratados, respectivamente, nos incisos I e III do art. 2º da Lei nº 8.313, de 1991;
1.8.1.2. a referida limitação deve abranger a totalidade das concessões do período, ainda que: i) os respectivos processos de contas ainda não tenham sido constituídos; ii) a análise das contas dos projetos aprovados seja realizada de forma concomitante; ou iii) exista a possibilidade de o proponente, ao final do processo, não alcançar a captação mínima que o autorizaria a movimentar os recursos, conforme o art. 30 da IN MinC nº 5, de 2017

	7.725/2020
	21/7/2020
	Assinalar o descumprimento do item 9.6.3 do Acórdão 3232/2017-TCU-Segunda Câmara e do item 9.1.1 do Acórdão 12157/2018-TCU-Segunda Câmara, deixando para, no futuro (em conjunto com todos os demais itens dos acórdãos) , avaliar o eventual cumprimento do item 9.1.2 do Acórdão 12157/2018-TCU-Segunda Câmara e do item 1.8 do Acórdão 2451/2019-TCU-Segunda Câmara
1.8. Determinar, nos termos do art. 250, II, do RITCU, que a Secretaria Executiva do Ministério do Turismo apresente, no prazo de 90 (noventa) dias, o necessário ajuste no plano inicial de ação em prol da efetiva extinção em 3 (três) anos do atual passivo no estoque de processos, sem prejuízo de, entre outras medidas administrativas, promover o devido estudo sobre o quantitativo aprovado de projetos culturais incentivados no bojo do Programa Nacional de Apoio à Cultura (Pronac) , nos termos da Lei n.º 8.313 (Lei Rouanet) , de 1991, sob pena de responsabilização dos agentes públicos faltosos pela eventual reparação do dano ao erário solidariamente imputável e pelas subjacentes penalidades individualmente aplicáveis, nos termos dos arts. 8º, 57, 58 e 60 da Lei n.º 8.443, de 1992, devendo o referido ajuste no plano inicial de ação, nos termos do art. 7º, § 3°, I, e § 4°, da Resolução TCU n.º 315, de 2020, conter, no mínimo: (i) as ações a serem tomadas, (ii) os responsáveis pelas ações, e (iii) os prazos para implementação;
1.9. Enviar a ciência ao Ministério do Turismo e à Secretaria Especial da Cultura para que, em atendimento ao princípio da prestação de contas, todos os processos de prestações de contas do aludido passivo processual devem ser analisados e todos os documentos comprobatórios de dispêndios devem ser avaliados, não admitindo o emprego de critérios de seleção, como a curva ABC, para resultar em análise por mera amostragem, sem prejuízo, todavia, de empregar esses critérios para a eventual definição de prioridades na análise do passivo processual; 
	1.10. Realizar, nos termos do art. 157 do RITCU, a audiência de todos os gestores responsáveis pelo grave quadro de crescimento do passivo das prestações de contas sem a necessária análise, desde a prolação do Acórdão 12157/2018-TCU-Segunda Câmara, para que demonstrem a redução, ou não, do respectivo estoque durante a respectiva gestão, com as devidas justificativas para o não cumprimento do referido acórdão, sob pena da correspondente responsabilização e da subsequente aplicação das penalidades legais

	12.896/2020
	17/11/2020
	Conhecer da solicitação apresentada (...) conceder, excepcionalmente, em prol do Ministério do Turismo e da Secretaria Especial da Cultura a prorrogação, até 4/12/2020, do prazo para o atendimento ao Acórdão 7725/2020-TCU-Segunda Câmara,

	4.014/2021
	9/3/2021
	Conhecer da solicitação apresentada (...) deferir, em caráter improrrogável, o presente pedido de prorrogação do prazo em prol do Ministério do Turismo, até 12/2/2021, para o efetivo atendimento às determinações proferidas pelo Acórdão 3232/2017-TCU-Segunda Câmara,

Quadro 1 - Excertos dos acórdãos prolatados no âmbito destes autos
	4.	Os ofícios contendo as notificações do Acórdão 7725/2020-TCU-Segunda Câmara e as respectivas ciências dos expedientes encaminhados à Secult (Ofício 40.087/2020-TCU-Seproc) e ao MTur (Ofício 40.085/2020-TCU-Seproc) constam das peças 89/98 e 93/96, respectivamente. 
	5	Os esclarecimentos apresentados pelo MTur em atendimento às notificações do referido acórdão constam das peças 250 e 276. Nessa última peça, o órgão aduz explicações, especificamente, ao item 9.6.3 do Acórdão 3232/2017-TCU-Segunda Câmara, também mencionado na deliberação mencionada anteriormente.   
	6.	Foi prestado atendimento à diligência efetuada junto à Secult para o fornecimento de dados dos titulares da Secretaria do Audiovisual desde 1/1/2019 para fins de realização de audiência (peças 153/154, 156 e 167) .
	7.	Foram promovidas audiências dos Srs. Tatiana Barbosa de Alvarenga, Ana Maria Pelini, Marcelo Terra Camargo, José Henrique Medeiros Pires, Ricardo Braga, Roberto Rego Pinheiro, José Paulo Soares Martins e Camilo Calandreli, em razão do descumprimento das determinações contidas nos itens 9.6.3 do Acórdão 3232/2017-TCU-Segunda Câmara e 9.1.1 do Acórdão 12157/2018-TCU-Segunda Câmara durante o exercício 2019 (peças 153/154) . As razões de justificativa constam das peças 174-214, 219-221, 230-235, 240-243, 248-250, 253, 261 e 275.
	EXAME TÉCNICO
	8.	Passa-se à análise dos elementos, contidos nas peças 250 e 276, aduzidos pelo MTur em atenção aos Ofícios 40085 e 40087/2020-TCU/Seproc, ambos de 29/7/2020, relativos à notificação do Acórdão 7725/2020-TCU-Segunda Câmara ao MTur e à Secult.
	9.	Reproduzem-se, a seguir, novamente, os comandos dos acórdãos descumpridos citados no Acórdão 7725/2020-TCU-Segunda Câmara, assim como a determinação constante daquela deliberação:
	Acórdão 3232/2017-TCU-Segunda Câmara:
	'9.6.3. envie relatórios semestrais ao TCU, até 15 (quinze) dias úteis após o término de cada mês de junho e de dezembro, com informações detalhadas sobre a evolução do passivo de prestações de contas e sobre as providências adotadas para efetivamente reduzir esse passivo processual e evitar a formação de novo passivo, com a evidenciação do volume de processos totais, já analisados e a analisar, e a identificação dos servidores responsáveis pelas aludidas análises, entre outras informações relevantes, devendo, ainda, o Controle Interno junto ao Ministério da Cultura se manifestar conclusivamente sobre toda a gestão do mencionado passivo processual, com especial atenção para o nível de cumprimento das metas de redução desse passivo, entre outras providências necessárias.'
	Acórdão 12157/2018-TCU-Segunda Câmara
	'9.1.1. atentem para a premente e inadiável necessidade de promover a efetiva redução de todo o estoque de passivo processual resultante da deficiente análise das prestação de contas nos projetos culturais, em cumprimento ao plano de ação apresentado originalmente ao TCU, devendo, para tanto, empregar todos os esforços gerenciais e todas as medidas administrativas doravante cabíveis e apresentar, ainda, o subsequente plano de contingências ao TCU, no prazo de 90 (noventa) dias contados da ciência desta deliberação, com o intuito de assim, resultar na plena e total desconstituição de todo o atual estoque de passivo processual, no prazo máximo de 24 (vinte e quatro) meses contados da ciência da presente deliberação, sem prejuízo de entre outras medidas administrativas, as aludidas secretarias do MinC passarem a, efetivamente, limitar o quantitativo semestral aprovado para os Projetos Culturais Incentivados no bojo do Programa Nacional de Apoio à Cultura (Projetos Pronac) , nos termos da Lei nº 8.313 (Lei Rouanet) , de 1991, à quantidade de prestações de contas com a devida análise concluída no semestre imediatamente anterior, a partir dos dados semestralmente enviados ao TCU no âmbito do original plano de ação e do subsequente plano de contingências, assegurando, com isso, a estrita observância aos princípios administrativos da moralidade, da legalidade, da eficiência, da economicidade e da prestação de contas, sob pena de responsabilização dos agentes públicos faltosos pela eventual reparação do dano ao erário solidariamente imputável e pelas subjacentes penalidades individualmente aplicáveis, nos termos dos arts. 8º, 57, 58 e 60 da Lei nº 8.443, de 1992.'
	Acórdão 7.725-2020-TCU-Plenário
	'1.8. Determinar, nos termos do art. 250, II, do RITCU, que a Secretaria Executiva do Ministério do Turismo apresente, no prazo de 90 (noventa) dias, o necessário ajuste no plano inicial de ação em prol da efetiva extinção em 3 (três) anos do atual passivo no estoque de processos, sem prejuízo de, entre outras medidas administrativas, promover o devido estudo sobre o quantitativo aprovado de projetos culturais incentivados no bojo do Programa Nacional de Apoio à Cultura (Pronac) , nos termos da Lei n.º 8.313 (Lei Rouanet) , de 1991, sob pena de responsabilização dos agentes públicos faltosos pela eventual reparação do dano ao erário solidariamente imputável e pelas subjacentes penalidades individualmente aplicáveis, nos termos dos arts. 8º, 57, 58 e 60 da Lei n.º 8.443, de 1992, devendo o referido ajuste no plano inicial de ação, nos termos do art. 7º, § 3°, I, e § 4°, da Resolução TCU n.º 315, de 2020, conter, no mínimo: (i) as ações a serem tomadas, (ii) os responsáveis pelas ações, e (iii) os prazos para implementação'
	10. Em consonância com o Acórdão 12.896/2020-TCU-2ª Câmara, que estendeu o prazo para o atendimento do item 1.8 do Acórdão 7.725/2020-TCU-Plenário até 4/12/2020, o MTur apresentou plano de ação determinado. Foi encaminhado o Plano de Ação de Gestão do Passivo da Cultura, a matriz de riscos e o mapa de responsabilidades correspondentes, em que apresenta a metodologia para análise das prestações de contas, que compreende duas etapas - análise do objeto e análise financeira, dos projetos culturais beneficiários de fomento indireto (peças 250, 284, 291-292) .
	11. As principais informações encaminhadas estão sintetizadas adiante.
	Plano de Ação
	12. Inicialmente apresenta a contextualização e o histórico da problemática. Menciona a contratação de servidores efetivos e temporários em 2014; a alteração do conceito de passivo de prestações de contas apresentadas até 31/12/2011 para todas as prestações de contas que perderam o prazo de análise, consubstanciada no Acórdão 3232/2017-TCU-Segunda Câmara; aumento do quantitativo de servidores contratados com a finalidade de cumprimento da redução do passivo processual previsto no referido acórdão; criação do Comitê Gestor do Passivo; unificação dos procedimentos de avaliação das contas pendentes de análise até 31/12/2011; redução da quantidade de análises devido à evasão interna de servidores decorrente do lançamento do Programa de Valorização do Servidor, em 2016; aumento anual constante da quantidade de análise, até 2019, porém em número inferior à quantidade de entrada de prestação de contas ao final de exercício; desfazimento do Comitê Gestor com a absorção da Secult pelo MTur; e a instituição de novos procedimentos e fluxos de processos de prestações de contas, a partir da publicação da Portaria 942, de 17/5/2019, do Ministério da Cidadania, que delegou à Subsecretaria de Gestão de Fundos e Transferências (SGFT) a atividade de aprovação das prestações de contas, além do recebimento dos projetos em formato digital. Por fim, cita que foi nesse contexto que foi proferido o Acórdão 7725/2020-TCU-Segunda Câmara.
	13. Discorre sobre o modelo de análise por procedimento informatizado das prestações de contas desenvolvido pela CGU em conjunto com o ex-MPDG, para análise dos processos do período de 2008 a 2018, alicerçado na utilização de tecnologia de aprendizado de máquina (machine learning) a partir das características de cada um dos instrumentos de transferência de recursos (convênios e contratos de repasse) . Sua principal vantagem consiste em sua elevada capacidade preditiva acerca do resultado de análise da prestação de contas - aprovação ou não das contas. 
	14. Destaca que esse modelo foi desenvolvido a partir da análise de mais de 61 mil convênios entre setembro de 2008 e dezembro de 2017, resultando em um algoritmo de aprendizagem contendo 104 variáveis de cada termo de convênio. Por meio da IN - MP/MF/CGU 5/2018 esse modelo foi disponibilizado à Administração Pública Federal, por meio da Plataforma +Brasil, podendo ser utilizado na análise das prestações de contas encaminhadas às entidades concedentes até 31/8/2018. Posteriormente, a IN - ME/CGU 1/2019, autorizou a aplicação do modelo para as prestações de contas encaminhadas a partir de 1/9/2018, desde que o estoque do passivo relativo às contas apresentadas até 31/8/2018 tenha sido saneado.  
	15. Comenta, também, sobre o trabalho conjunto entre a CGU e o Ministério da Economia com a finalidade de implantação de sistema para a realização de análise informatizada das transferências voluntárias anteriores a 2008, a partir da gestão de riscos. Nesse diapasão, a Secult almeja a implantação de solução tecnológica para redução do passivo a partir da definição de critérios de acordo com tipologias dos estágios dos processos, e.g., processos com valor inferior a R$ 5 milhões e processos com análise manual iniciada. 
	16. Observa que ' (...) o emprego de tecnologia vem sendo utilizado como método seguro e eficiente por mais de dez órgãos, conforme lista de Portarias (disponível em: http://plataformamaisbrasil.gov.br/analise-informatizada/analise-informatizada-da-prestacao-de-contas-in-5-2018) . A utilização da inteligência artificial, combinada com a tecnologia, oferece a realização de análise de prestação de contas informatizada, atualmente já utilizada por algumas das Pastas do Executivo'. Exemplifica, mencionando a Secretaria Nacional de Segurança Pública do Ministério da Justiça e Segurança Pública que adotou, a partir de abordagem preditiva, a análise informatizada para a redução do passivo das prestações de contas de convênios firmados entre 2001 e 2018, por meio da Portaria Interministerial - MP/MF/CGU 424/2016 e Portaria - MJSP 299/2019, resultando na redução de 1.578 para 936 processos, apenas no exercício de 2019 (peça 250, p. 8-9) . 
	17. Menciona o desenvolvimento do módulo de Gestão de passivos na Plataforma +Brasil pelo Ministério da Economia que visa disponibilizar ferramenta tecnológica para a análise automatizada das prestações de contas. Cita a iniciativa da Secult para participar desse projeto piloto como uma das ações empreendidas no escopo do plano de ação ora analisado (testes de IA) .
	18. A partir dos testes das escolhas de metadados, dos critérios de elegibilidade, das trilhas de auditoria e demais elementos de análise, será possível aferir no nível de confiabilidade do método. Portanto, esse modelo de análise é compreendido como análise de risco.
	19. Com relação às ações, a Secult instituiu grupo de trabalho (GT Gestor) , para a elaboração do plano de ação com a definição de ações e atividades para o tratamento do passivo de prestações de contas. Foi elaborada matriz de responsabilidades com a definição das unidades responsáveis e dos cronogramas de realização. Foi também confeccionada matriz de riscos, apresentando os possíveis riscos e a adoção das ações consequentes com vistas a antecipar a solução de possíveis problemas (peças 250, 291 e 292) .
	20. Constituiu, também, dois outros grupos de trabalho - GT Operacional, responsável pela coordenação de todas as áreas envolvidas; e o GT da Tecnologia da Informação, com vistas à integração dos sistemas no âmbito do Salic mediante termo de cooperação com o Banco do Brasil.
	21. Como de praxe, são efetuadas duas modalidades de análise das prestações de contas: do objeto e financeira. Com relação à análise técnica, ou de cumprimento do objeto, a solução proposta contempla duas linhas de ação para a análise dos dados. 
	22. Primeiro, a Frente 01, que consiste em trabalho com foco na análise em formato digital, que apresenta um método de quantificação de avaliação mensal de projetos de modo a não ocasionar gargalos nem contingenciamentos na análise dos resultados ou a geração de novos passivos. Entende-se que a implementação dessa frente de ação foi concebida para atender ao disposto no item 9.1.2 do Acórdão 12157/2018-TCU-Segunda Câmara.
	23. Propõe que ' (...) aproximadamente 140 projetos sejam avaliados mensalmente, gerando como produto o Parecer de Cumprimento do Objeto, via análise em formato digital no Sistema de Acesso às Leis de Incentivo à Cultura (Salic) . Atualmente, este formato reflete a totalidade dos projetos, visto que não há mais prestações de contas encaminhadas via formato não digital desde 2018' (peça 250, p. 12) . E continua:
	'Este quantitativo se justifica considerando que a média de prestação de contas encaminhadas anualmente é de 1.500 projetos. Sendo assim, se retirarmos um mês do ano que contempla o período de férias a ser usufruído por cada servidor anualmente, há a necessidade de que cerca de 137 pareceres sejam emitidos mensalmente para que se atinja um total de 1.500 pareceres técnicos ao ano. Considerando a média de análise registrada em 2020 na Coordenação de Avaliação do Objeto, cada servidor produz mensalmente cerca de 10 pareceres técnicos, sendo assim, para evitar a formação anual de um novo passivo de prestação de contas, faz-se necessário que minimamente haja aproximadamente 14 analistas para analisar o cumprimento do objeto. Atualmente a Coordenação de Avaliação do Objeto possui 4 servidores efetivamente exclusivos para essa análise técnica, adicionando-se ainda 2 servidores temporários com prazo para finalização do contrato em maio de 2021 (peça 250, p. 12) .'
	24. Complementa que ' (...) essa proposta é viável para o contexto de análise de prestação de contas em formato digital, visto que já demonstraram ser mais célere quando comparada a análise de prestação de contas digitalizadas, que foram encaminhadas em formato não digital' (peça 250, p. 12) . 
	25. Com relação à análise financeira, foram iniciados entendimentos com o Banco do Brasil visando a integração do Salic ao sistema BB Ágil. Pretende-se que a ' (...) utilização do sistema BB Gestão Ágil, o qual, integrado ao Salic, fará uma conformidade financeira prévia dos pagamentos dos instrumentos, concentrando a análise financeira nas divergências' (peça 250, p. 12) . 
	26. Explica que o 'BB Ágil consiste, basicamente, na extração dos dados das movimentações bancárias ocorridas na conta bem como a validação em outros bancos de dados (Receita Federal e outros) . O fornecimento desses dados, via API, será tratado no Salic, o qual fará o comparativo entre a relação de pagamentos apresentada pelo proponente e o extrato bancário, já validado. Tal procedimento elimina a etapa de acuidade visual, trazendo segurança e celeridade à análise financeira' (peça 250, p. 12) .
	27. Segundo, a Frente 02, que consiste na análise prévia com uso de inteligência artificial, que propõe avaliar projetos mediante a leitura de dados e de informações inseridos em sistema virtual por meio de inteligência artificial (peça 250, p. 13-14) .
	28. De acordo com inventário dos processos pendentes de análise conclusiva, extraído da plataforma Salic Gerencial, havia, em 15/10/2020, 13.876 prestações de contas apresentadas anteriormente a 2020. Dessas, 12.602 não tinham qualquer análise de projetos iniciada; por conseguinte, 1.274 encontravam-se em análise. Portanto, havia apenas 9,18% processos de prestações de contas em análise. Ademais, desses processos em análise inicial, a maior parte foi empreendida nas Gerências de Passivo, que foram extintas, descontinuando-se sua apreciação. 
	29. Do montante das prestações de contas inventariadas, apenas 271 projetos possuíam captação de recursos maior que R$ 5 milhões, sendo que, desses, 254 não haviam tido análise técnica iniciada e o restante, 17 projetos, já haviam tido sua análise iniciada. Ou seja, os projetos com captação superior a R$ 5 milhões correspondem a 2,02% dos projetos sem análise e 1,33% dos projetos com análise técnica iniciada.
	30. A Secult argumenta que é necessário que os dados de todos os projetos estejam inseridos no Salic para sua transformação em metadados para fins de leitura da inteligência artificial.
	31. Tendo em vista que alguns projetos apresentam mais dados inseridos no Salic do que outros, propõe-se a categorização de três grupos distintos: (1) projetos anteriores a 2009, em que há somente a inserção de dados básicos no sistema; (2) projetos entre 2009 e 2017, período com maior disponibilização de dados, uma vez que 2009 correspondeu ao marco de informatização do Salic; e (3) projetos iniciados em 2018, a partir de quando todos os projetos foram inseridos em formato digital desde sua aprovação até a prestação de contas. Observa-se que o módulo de prestação de contas começou a ser estruturado em 2015, sendo finalizado no segundo semestre de 2017.
	32. Com relação ao fluxo dos processos de análise, as secretarias finalísticas subordinadas à Secult, realizam a análise do objeto ou análise técnica do projeto, onde é elaborado parecer técnico acerca da execução e cumprimento das finalidades do objeto. Após concluída, os processos são enviados à Coordenação-Geral de Prestação de Contas (CGPCONT) , subunidade da Subsecretaria de Gestão de Fundos e Transferências, da Secretaria Executiva do Ministério do Turismo (SGFT/SE/MTur) , para a realização da análise financeira. 
	33. Portanto, encontra-se no âmbito da CGPCONT a análise financeira das prestações de contas dos projetos incentivados, assim como das transferências voluntárias (e.g., convênios, termos de fomento, termo de execução descentralizada) .
	34. Referente à análise financeira dos projetos incentivados, assim como das transferências voluntárias, verifica-se a observância dos aspectos legais e formais da execução financeira. É elaborado parecer financeiro sugerindo a aprovação, reprovação parcial ou total das contas. Caso aplicável, é efetuada a quantificação do débito e instaurado o processo de tomada de contas especial.
	35. Prioriza-se, em função da urgência de conclusão, a análise dos instrumentos (projetos e convênios) que possuam denúncias, demandas pendentes efetuadas por órgão de controle, e aqueles cujo parecer técnico é pela rejeição do objeto. 	Não é feita menção aos processos de tomadas de contas especiais em estoque, tampouco à existência de critérios de priorização relativos ao prazo prescricional de sanção pecuniária, para o seu exame conclusivo.
	36. Especificamente à análise financeira das transferências voluntárias - posto que a análise de seu objeto ocorre previamente à aprovação do termo de ajuste, ao contrário dos projetos incentivados; foi informada a existência de 808 instrumentos de transferência voluntária pendentes de análise. Eles são categorizados em cinco faixas de valores - até R$ 100 mil; entre R$ 100 mil e R$ 250 mil; entre R$ 250 mil e R$ 750 mil; entre R$ 750 mil e R$ 5 milhões; e acima de R$ 5 milhões. Três desses instrumentos apresentam valor acima de R$ 5 milhões.
	37. Desse total, 631 (78%) foram formalizados antes de 2008 e apresentam apenas registros no Siafi, não tendo, portanto, registros sistematizados de suas execuções. O restante, 177 (22%) instrumentos, estão formalizados no Siconv/Plataforma +Brasil. Portanto, com base nesses dados, conclui-se que 78% das transferências voluntárias não podem ser analisadas pelo procedimento informatizado de análise da prestação de contas previsto na IN - MP/MF/CGU 5/2018 e na IN - MF/CGU 1/2019, devendo ser processadas a partir de novos normativos e soluções tecnológicas.
	38.  Já com relação aos projetos incentivados no âmbito da LIC, projetou-se a existência de 3.668 processos pendentes de análise financeira conclusiva. Esses processos são categorizados em seis faixas de valores - até R$ 100 mil; entre R$ 100 mil e R$ 750 mil; entre R$ 750 mil e R$ 1 milhão; entre R$ 1 milhão e R$ 5 milhões; entre R$ 5 milhões e R$ 10 milhões; e acima de R$ 10 milhões. A Secult estima, com base em critérios, tais como, valor captado, encerramento do prazo de execução, quantidade de processos com um mesmo convenente, além do valor máximo de R$ 5 milhões para aplicação da análise informatizada, que 2.980 (c. 81%) processos estariam aptos a serem analisados por modelo informatizado. As duas últimas faixas - com valores superiores a R$ 5 milhões e que, consoante as instruções normativas demandam análise convencional da prestação de contas, totalizam 78 projetos. Embora as instruções normativas mencionadas não abranjam recursos incentivados, presume-se que a estimativa da Secult para análise informatizada de projetos incentivados esteja lastreada na ' (...) possibilidade e [n]a viabilidade da utilização de análise racionalizada, a exemplo do que já foi implementado pelo Ministério da Economia' (peça 250, p. 8 e 19) .
	39. Por fim, quanto ao mapeamento definitivo dos processos - organização das situações procedimentais e categorização, com o objetivo de evitar a ocorrência de incompatibilidades e inconsistências no sistema, a Secult apresentou cronograma para o levantamento do quantitativo de processos incluídos no passivo de prestação de contas contendo duas etapas. A primeira, etapa de inicialização, previa a conclusão da digitalização de 1.000 processos até 3/3/2021. A segunda, segmentada em seis sub-etapas iguais de acordo com o quantitativo de empregados existentes na Secult em 17/11/2020, prevê a conclusão do mapeamento de processos em 3/3/2022. Conforme Nota Informativa SE/MTur  2/2021 (SEI 0825904) (peça 276, p. 6) :
	'com a ciência na fragilidade dos controles numéricos do estoque de prestações de contas, um dos principais objetivos desta gestão é o real e efetivo levantamento dos dados, a partir do tratamento, organização e digitalização (quando for o caso) de todos os processos, conforme linhas 'A6' (Mapeamento dos processos por todas as Secretarias) das Planilhas de Monitoramento do Plano de Ação (SE0I 824326 e SEI 0825968) , cujas ações preveem prazo de até março de 2022, momento no qual haverá a segurança nos dados obtidos...'
	40. A Secult conclui propondo ' (...) o emprego do uso da tecnologia como fator determinante para o êxito do plano de ação', salientando que ' (...) a grande quantidade de projetos executados exigiria um esforço de análise muito superior à capacidade de análise manual disponível no órgão', acrescentando uma ' (...) criticidade ao problema: crescimento contínuo do estoque (...) ' (peça 250, p. 22) .
	Relatório Semestral
	41. Passa-se a analisar o atendimento ao item 9.6.3 do Acórdão 3232/2017-TCU-Segunda Câmara, no sentido de que sejam enviados ao TCU relatórios semestrais acerca da situação do passivo de prestação de contas. A Secult apresentou, nos prazos autorizados pelos Acórdãos 4.014/2021-TCU-2ª Câmara e 10.376/2021-TCU-2ª Câmara,  os relatórios semestrais do passivo de prestação de contas relativos ao 2º semestre de 2020 e ao 1º semestre de 2021 (peça 276, p. 9-19; peça 314, p. 7-10) , então pendentes de entrega, ambos acompanhados  da manifestação da Assessoria Especial de Controle Interno (AECI) (peça 276, p. 3-8; peça 314, p. 14-19) .
	42. Consoante deliberação do Tribunal, o relatório semestral e a manifestação devem conter, inter alia: (i) informações detalhadas sobre a evolução do passivo das prestações de contas; (ii) providências adotadas para a redução desse estoque; (iii) apresentação do volume de processos analisados e a analisar; (iv) identificação dos servidores responsáveis pelas análises; e (v) nível de cumprimento das metas. 
	43. Foram apresentados os seguintes dados nos relatórios relativos ao segundo semestre de 2020, e ao primeiro semestre de 2021, extraídos entre 4 e 8/1/2021, e 1 e 6/7/2021 do sistema Salic Gerencial, respectivamente (peça 276, p. 11-12 e 9-19; peça 314, p. 8-19) :  
	I)	Quantitativo de processos e evolução do passivo:
	a) Processos de prestações de contas analisados (análises técnica e financeira) integrantes do passivo de prestações de contas (todos os processos com prazo legal de análise expirado) :

	b) Processos de prestações de contas sem análise técnica conclusiva:

	Observação - n.d.: não disponível (informação não discriminada pela Secult) 
	c) Processos de prestações de contas sem análise financeira conclusiva (no âmbito da SGFT) :

	d) Processos de prestações de contas sem análise final:

e) Novos projetos culturais do Pronac (transferências voluntárias do FNC, inclusive) autorizados:
	* De acordo com o relatório alusivo ao 2º semestre de 2020, foi informado que, adicionalmente, há 3 projetos alocados conjuntamente na Administração Direta e no FNC, por possuírem recursos de ambas as fontes.
	f) Projetos incentivados que não atingiram a captação mínima para execução (art. 30 da IN - MC 2/2019) : 

	* Aplica-se, apenas, à Secretaria Nacional de Fomento e Incentivo à Cultura (Sefic) e à Secretaria Nacional do Audiovisual (SNAv) , que captam recursos por meio de incentivo fiscal) .
	g) Projetos com execução iniciada:
	* Consoante informação contida no relatório alusivo ao 2º semestre de 2020, há, adicionalmente, 4 projetos alocados conjuntamente na Administração Direta e no FNC, por possuírem recursos de ambas as fontes.
	h) Projetos com procedimento concomitante de prestação de contas (aplicável somente à Sefic e à SNAv) : não há, pois o monitoramento dos projetos durante sua fase de execução ' (...) se daria por sistema de verificação de trilhas de controle, as quais indicariam os projetos que estivessem com a execução fora da curva programada', sendo que essas trilhas de monitoramento ' (...) ainda não foram implementadas no sistema (...) ', porém ' (...) estão previstas no Plano de Ação do Salic (...) ' (peça 276, p. 12) . Com a ' (...) criação do Sistema Integrado de Cultura - SIC, o qual está atualmente em fase de implementação (...) as trilhas de monitoramento serão integradas ao novo sistema' (peça 276, p. 12; peça 314, p. 8) .
	i) Projetos arquivados que não atenderam ao prazo máximo de captação (aplicável somente à Sefic e à SNAv) : não há. Com relação ao segundo semestre de 2020, consoante o art. 3º da IN - MC 5/2020, houve a prorrogação automática de prazos de captação e execução até 31/12/2020. Quanto ao primeiro semestre de 2021, não houve arquivamento devido ao não atendimento do prazo, embora haja ' (...) 3.758 projetos na situação E16 - ´Projeto encerrado por excesso de prazo sem captação´, a qual é passo anterior para o arquivamento definitivo (...) caso o projeto não seja prorrogado automaticamente ou o proponente [não] faça solicitação de prorrogação (...)  (peça 276, p. 12; peça 314, p. 8) .
	j) Evolução do passivo (peça 276, p. 14-15; peça 314, p. 9 e 17) : 

Tabela 1 - Evolução do passivo de estoques no semestre
	44. Consoante os dados da Secult relativos ao segundo semestre de 2020, observa-se a existência de 526 processos 'não enquadrados', resultante da diferença de estoques semestrais já descontados os processos concluídos no semestre. Considerando que, no segundo semestre de 2020, houve 287 novos processos de prestações de contas, permaneceu sem qualquer enquadramento 239 processos. Essa discrepância de dados reflete a fragilidade do controle numérico do estoque de prestações de contas, reconhecida pela Secult e destacada pela AECI/MTur à peça 276, p. 6-7. Essa inconsistência não foi observada nos elementos contidos no relatório correspondente ao primeiro semestre de 2021.
	45. Nesse sentido, estão previstas ações de tratamento, organização e digitalização dos processos, a serem concluídas até março de 2022, para cotejo com os registros existentes no Salic com a finalidade de consecução da segurança dos dados. 
	46. A tabela abaixo apresenta a discriminação do estoque pendente de análise por unidade do MTur, referente ao 2º semestre de 2020, assim como o quantitativo de servidores responsáveis pela análise das prestações de contas por unidade ministerial, incluindo responsáveis por chefias e coordenações (peça 276, p. 5 e 49; peça 314, p. 9 e 16) :

	 Tabela 2 - Passivo de estoque por subunidade 
	47. Esclarece-se que SNAv utiliza banco de pareceristas, composto por quadros externos à Administração Pública, devidamente credenciados por aquela secretaria, para a análise e emissão de pareceres técnicos das prestações de contas dos projetos culturais. A seleção é efetuada por meio de edital público de credenciamento e consubstanciada em contrato administrativo (peça 276, p. 18) .
	47.1 Quanto a este ponto, chama atenção a utilização de banco de pareceristas para trabalhos de análise e emissão de pareceres técnicos das prestações de contas dos projetos culturais, em aparente discordância com os Acórdãos 787/2018-TCU-Plenário e 1.901/2018-TCU-Plenário (TC Processo 007.029/2018-7) . Nesse sentido, torna-se necessário solicitar maiores esclarecimentos à Secult quanto a essa prática. 
	II) Ações para a redução do estoque:
	a) implantação de teletrabalho para funcionários responsáveis pelas análises técnica e financeira das prestações de contas dos instrumentos de projetos incentivados e de transferências voluntárias, consoante a IN - Mtur 1, de 15/1/2021;
	b) elaboração de um novo plano de ação para tratamento do passivo, contendo planejamento para a extinção do passivo de prestações de contas dentro de três anos, consoante determinação constante do Acórdão 7725/2020-TCU-Segunda Câmara; 
	c) nesse plano de ação é prevista a utilização de inteligência artificial para a análise das prestações de contas, por meio de módulo de análise de passivo constante da Plataforma +Brasil, em desenvolvimento pelo Ministério da Economia; 
	d) no contexto da implantação de solução tecnológica, a Secult mantém entendimentos com o Ministério da Economia acerca da testagem e do desenvolvimento da automação para a análise das contas; e
	e) realização de estudo para o saneamento de processos de contas a partir de custo de análise dos projetos incentivados e da composição da força de trabalho, que resultou na publicação da Portaria - Secult 24, de 22/12/2020, que prescreve a ' (...) compatibilização da admissão de projetos culturais de acordo com a capacidade de realizar as avaliações de prestações de contas' (peça 276, p. 12; peça 314, p. 8) .
	III)  Servidores responsáveis pelas análises
	48. O MTur apresentou, no Relatório Semestral do 2º Semestre de 2020, além do quantitativo, a relação nominal dos servidores responsáveis pela análise dos processos de contas (peça 276, p. 24, 30-31 e 44-47) .
	IV) Cumprimento das metas (manifestação conclusiva da AECI) 
	49. A AECI emitiu as Notas Informativas 1/2021, de 10/2/2021, e 4/2021, de 10/8/2021, sobre a gestão do passivo processual contido nos relatórios semestrais do 2º semestre de 2020 e do 1º semestre de 2021, respectivamente, em especial quanto ao cumprimento das metas, sintetizada adiante (peça 276, p. 3-8; peça 314, p. 14-19) .
	50. A quantidade de servidores, empregados e contratados alocados para a análise das contas, de acordo com os dados apresentados evoluiu de 48 (relatório do 1º semestre) para 55 (relatório do 2º semestre) , contudo, decaiu, posteriormente, para 50 (relatório do 1º semestre de 2021) , representando um acréscimo de 4,2% no período. O controle interno reproduz informação da SE/Mtur de que ' (...) serão alocados 14 servidores em unidades responsáveis pelas análises de prestações de contas da Cultura. A AECI conclui que ' (...) ainda não foi possível verificar o aumento da força de trabalho nas unidades (...) e que ' (...) de modo geral, a variação da quantidade de servidores dedicados à análise de prestações de contas do MTur não contribui para o objetivo de se reduzir e extinguir o estoque de prestação de contas relacionadas aos projetos culturais' (peça 314, p. 15) .
	51. Considerando que IN - Mtur 1/2021 entrou em vigência em 18/1/2021, a AECI salienta, no relatório do 2º semestre de 2020, que não foi possível analisar os efeitos na produtividade decorrentes do teletrabalho (peça 276, p. 4) .
	52. Com relação às informações solicitadas no Acórdão 2361/2018-TCU-Segunda Câmara, de 10/4/2018, que devem constar dos relatórios semestrais, são apresentadas as seguintes informações (peça 276, p. 4; peça 278, p. 11; peça 315, p. 15) : 
Tabela 3 - Evolução semestral do passivo de estoques
	53. Com relação à ausência do item 1.7.1.1.2, a AECI explica que  ' (...) as unidades ministeriais deixaram de fazer a distinção dos dados entre 'passivo tal como definido pelo [antigo] Minc' e o restante do estoque de prestações de contas sem análise ministerial conclusiva' (peça 276, p. 4) . Esses dados deixaram de ser disponibilizados a partir do relatório do 2º semestre de 2019.
	54. Ainda no relatório relativo ao segundo semestre de 2020, no que tange à inconsistência do quantitativo de novas prestações de contas destacada no relatório semestral do segundo semestre de 2020, a AECI salienta a discrepância do inventário de estoques, o que evidencia que ' (...) 'ainda não foi atingida a almejada segurança na extração das informações', situação essa que já foi abordada no Acórdão 2361/2018-TCU-Segunda Câmara (...) '. Considerando o estoque anterior de 20.280, a conclusão da análise de 622 processos, e o ingresso de 287 novas prestações de contas no semestre (ante 807 no período anterior) , o estoque resultante é de 19.945 ao invés de 19.132, informado no relatório semestral encaminhado pela SE/MTur (ibid, p. 6) .
	55. Com relação à redução da quantidade de novas prestações de contas apresentadas, entre o primeiro e segundo semestre de 2020 (de 807 para 287) , a AECI atribui essa diminuição ao aumento de projetos que não alcançaram a captação mínima necessária para a execução dos projetos - de 2.209 para 6.194 projetos, e à extensão dos prazos de captação e execução de projetos em virtude da pandemia do coronavírus. A ordem de grandeza anterior foi, em parte, observada no relatório do primeiro semestre de 2021, com o ingresso de 719 novos processos de contas (peça 276, p. 53) .
	56. A AECI entendeu que, em 2020, ' (...) o estoque de prestações de contas sem análise diminuiu, de modo moderado (...) '. Salientou, em sua manifestação, que ' (...) não foram identificadas até o momento as metas planejadas para tal redução' prescritas no item 9.6.3 do Acórdão 3232/2017-TCU-Segunda Câmara, sugerindo que ' (...) sejam implementadas e monitoradas o mais rápido possível (...) ' (peça 276, p. 8) . 	
	57. Já considerando o primeiro semestre de 2021, Aquela unidade de controle interno entendeu, também, que têm sido adotados atos de gestão no sentido de ' (...) diminuir ao longo do tempo o estoque de prestação de contas de projetos culturais sem análise conclusiva'. Porém, salienta que ' (...) há substanciais entraves [ (e.g., deficiência de recursos humanos, ausência de utilização efetiva de análise informatizada, fragilidades nos fluxos e rotinas internas, deficiência de acompanhamento das metas de produtividade) ] para uma redução significava do passivo de prestações de contas, o que representa alta probabilidade de não cumprimento do subitem 1.8 do Acórdão TCU nº 7.725, de 21/07/2020 - 2ª Câmara que determina que deve haver ação para a efetiva extinção em 3 (três) anos do atual passivo no estoque de processos'. Conclui que a ' (...) análise de prestações de contas (...) não tem ocorrido em quantidade suficiente para ocasionar redução significativa no passivo (...) ' (peça 276, p. 8; peça 314, p. 18) .
	Análise do Plano de Ação e do Relatório Semestral
	58. A descrição das ações, dos responsáveis e dos prazos decorrentes do ajuste do plano de ação, determinadas no item 1.8 do Acórdão 7725/2020-TCU-Segunda Câmara, consta da Matriz de Responsabilidade apresentada pelo MTur, conjuntamente com a Matriz de Riscos de cada uma das ações propostas, apensada com a finalidade de elaborar cenários de risco em virtude de complexidade das ações envolvidas e das evoluções das soluções de inteligência artificial (peças 250, 291 e 292) .
	59. As ações discorridas nos itens 12 a 40 estão transladadas na Matriz de Responsabilidade (peça 291) . 
	60. De acordo com a frente inicial de ações da Secult, a análise das contas seria agilizada por meio da integração entre os sistemas BB Ágil e o Salic, que possibilitaria dinamizar a análise financeira, uma vez que as despesas seriam validadas pelo sistema do Banco do Brasil, concentrando-se, no Salic, a análise de eventuais divergências entre o extrato validado pelo Banco do Brasil e a relação de pagamentos fornecida pelo proponente.
	61. Quanto à ação para redução dos estoques correspondente à implantação do teletrabalho, regulamentada, em 15/1/2021, pela IN - Mtur 1/2021, seu ' (...) objetivo [é] aumentar a produtividade em relação às análises de prestações de contas (...) dos instrumentos de transferência voluntária de recursos e de projetos incentivados e deverá ter a duração de um ano'. Abrange servidores efetivos, comissionados, empregados públicos celetistas e contratados temporários, que devem atuar, exclusivamente, na análise das prestações de contas e na instauração de tomadas de contas especiais. Com relação ao aumento de produtividade, a meta prescrita deve ser igual ou superior a 20% em relação às metas estabelecidas no trabalho presencial (peça 276, p. 35-37) .
	62. Observa-se que o quantitativo de total de processos por servidor da SGFT/SE, que centraliza as análises financeiras e corresponde a ' (...) um funil de todo o estoque ministerial', é o terceiro mais elevado da Tabela 2 (processos por servidor) . Considerando que a SNAv possui o recurso de contratação de pareceristas externos, possivelmente, a SGFT/SE apresentaria relação apenas inferior à Sefic. Não foi constatada, no plano de ação, a adoção de medidas com vistas a equilibrar a relação apresentada na Tabela 2 (peça 276, p. 4) .
	63. Com relação aos estudos internos visando o saneamento dos estoques de processos, foi publicada, em 22/12/2020, a Portaria - Secult 24/2020 que instituiu metas de análise de propostas culturais previstos na Lei 8.313/1991 (Lei Rouanet) com o objetivo de controle de seu passivo - em 21/12/2020, foi publicado normativo análogo, Portaria - Secult 22/2020, sobre metas para projetos culturais. Foi estabelecida ' (...) a média diária de análise de 6 (seis) ou média mensal de análise de 120 (cento e vinte) processos', que podem ser reestimadas em função de ' (...) informações e estudos constantes no Mapa Matriz de Responsabilidades e de Riscos (...) '.
	64. Essa métrica foi determinada a partir da adoção do ' (...) princípio do equilíbrio, que estabelece uma relação entre as admissões de propostas relativas ao fomento e incentivo cultural e a capacidade operacional de análise das prestações de contas'. São priorizadas ' (...) as propostas culturais referentes a patrimônio material e imaterial, atividade museológica, projetos plurianuais e conservação de acervos' (peça 276, p. 38) .
	65. Observando-se os dados semestrais constantes da Tabela 3 relativos ao cumprimento do Acórdão 2361/2018-TCU-Segunda Câmara, evidencia-se que não houve alteração significativa, em termos de ordem de grandeza, do estoque de processos. Houve um ligeiro acréscimo de 1,5% nos últimos dois anos e meio, sinalizando a precariedade de adoção de medidas tradicionais de gestão do estoque de contas. 
	66. Ainda, em atendimento ao item 1.8 do Acórdão 7725/2020-TCU-Segunda Câmara, foi apresentado estudo elaborado no âmbito da SGFT/SE/MTur sobre o custo de análise dos processos de contas dos projetos culturais incentivados no âmbito da Lei 8.313/1991, que será abordado adiante (peça 284) .
	67. O custo salarial médio mensal para análise das prestações de contas estimado no estudo é de R$ 4.487,40. O seu cálculo compreende os servidores lotados em três unidades organizacionais (Sefic, CGPC e CGGT) , totalizando 166 empregados, dentre os quais, ocupantes de função comissionada, e.g., chefes, diretor e secretários, e o Ministro de Estado responsável, que totalizou uma massa salarial de R$ 744.907,60.
	68.  A amostra selecionada para embasar o estudo refere-se ao período de janeiro a junho de 2020 e foi de 575 processos de prestações de contas, equivalente a 96 processos por mês. Assim, estimou-se que o custo médio mensal de análise é de R$ 7.772,95 (744.907,60/96) (peça 284, p. 5) .
	69. Nessa amostra, o percentual de reprovação das contas foi de 17,6%. Em termos monetários, representou 55,7% do montante das prestações de contas analisadas. Foi utilizado um índice composto, calculado a partir do produto dessas duas percentagens, resultando em um denominado índice de reprovação total de 9,8%. Dividindo-se o custo médio mensal por essa percentagem, determinou-se o 'valor máximo de projeto apto à análise de prestação de contas', no valor de R$ 79.507,93. Em termos gerais, toda prestação de contas irregular abaixo desse valor, irá gerar uma recomposição potencial de dano ao erário inferior ao seu custo de cobrança. 
	70. Aplicando-se, também, o índice composto sobre o montante das prestações de contas pendentes de análise - R$ 13.524.281.575,12; o estudo realizado pela SGFT/SE/MTur prevê uma estimativa de cobrança de R$ 1.322.176.976,34, referente aos gastos que podem corresponder a valores que viriam a ser reprovados (peça 284, p. 8) .
	71. Nesse sentido, após o agrupamento das contas por faixa de valores, sugeriu-se a divisão do estoque de passivos em três grupos distintos (peça 284, p. 10-17) : 
	1º) Valor < R$ 79.507,93: 2.937 processos e frequência acumulada de 15,16%. 
	Ações: análise das contas de projetos com indícios de irregularidade motivadas por denúncias ou indicações de órgãos de controle.
	2º) R$ 79.507,93 < valor < R$ 750.000: 12.388 processos e frequência acumulada de 63,9%.
	Ações: aplicação da análise preditiva com definição de apetite ao risco de forma análoga à existente na IN - MP/MF/CGU 5/2018 (aplicação de inteligência artificial) . É necessário manter tratativas com o Ministério da Economia para a implementação do módulo do passivo, integrando-se o Salic à Plataforma +Brasil.
	3º) Valor > R$ 750.000: 4.046 processos e frequência acumulada de 20,9%.
	Ações: análise manual das contas em conformidade com a IN - MinC 2/2019. Propõe-se a implementação do regime de teletrabalho com meta 30% superior a 96 processos mensais, apurados empiricamente, resultando em 125 processos analisados por mês.
	72. As ações relativas ao terceiro estrato são consideradas prioritárias. De acordo com o estudo, o estoque relativo a esse grupo seria extinto em cerca de 2 anos e 9 meses (4.046/125 processos por mês) . Com relação ao primeiro estrato, em que se propõe a análise das contas, apenas, em casos de indícios de irregularidade, sugere-se dar ciência à Secult acerca da obrigação constitucional de análise das prestações de contas de todos os responsáveis que utilizam recursos públicos federais.
	73. Com relação ao estudo empreendido, entende-se que o cálculo do salário médio - que serviu de referência ao custo de análise de prestação de contas -, não apresenta qualquer segmentação em termos de custeio direto e indireto. Decerto, as atividades desenvolvidas pelos servidores ocupantes dos cargos de coordenação, chefia, direção, secretariado e ministerial não são integralmente desempenhadas na análise das contas. Considerando, em caso extremo, que os técnicos, agentes, auxiliares e colaboradores temporários estejam integralmente alocados no trabalho de análise das contas, essa massa salarial corresponderia a cerca de 77% do custo total apresentado no trabalho. 
	74. Ademais, não foi desenvolvido critério de rateio dos custos salariais diretos e indiretos dos servidores que, de alguma forma, marginal ou não, empreendem atividades laborais na análise das contas. Dessa forma, o custo salarial médio da análise de prestação de contas está superdimensionado.
	75. Com relação ao índice composto utilizado - índice de reprovação total, trata-se de um indicador que não foi construído a partir de valores ponderados nem representa uma média ponderada de dados numéricos e monetários, modo como os índices são tradicionalmente construídos. Por outro lado, um índice pode ser decomposto em outros indicadores que, quando considerados conjuntamente, resultam no índice de partida (e.g. X/Y = W/Y x X/W) . O índice construído não apresenta essas relações.
	76. Infere-se a partir das projeções efetuadas (peça 284, p. 42-46) que o modelo desenvolvido parte da premissa de que os dados correspondem a variáveis contínuas. Nesse caso, pode-se utilizar uma função densidade de probabilidade de uma distribuição normal com parâmetros (¿,¿¿2) . Entretanto, uma vez que os eventos correspondem à aprovação ou rejeição do gasto, seria pertinente a utilização da distribuição binomial - com valor esperado de n * p, e variância  de n*p* (1-p) , em que 'n' é o número de vezes de ocorrência do evento e 'p', a probabilidade de sucesso de um evento; podendo ser aproximada para uma distribuição normal quando a variância é igual ou maior a 3, com parâmetros (n*p; n*p* (1-p) ) . Enfim, quanto ao estudo do custo de análise dos processos, propõe-se recomendar à Secult que sejam reanalisados o custo de oportunidade de mão-de-obra e a probabilidade dos falsos positivos em face da estimação dos parâmetros a partir de uma distribuição binomial.
	77. Destaca-se desse trabalho, que a única solução concreta apresentada concerne ao terceiro grupo, isto é, apresenta-se uma meta mensal de análise de 125 processos, que resultará na extinção dessa parcela do estoque dentro do prazo de três anos contido no item 1.8 do Acórdão 7725/2020-TCU-Segunda Câmara.
	78. Contudo, essa ação não constitui desenvolvimento de novos processos de análise; circunscreve-se, apenas, à institucionalização de home office, por meio da IN - Mtur 1/2021. Ganhos de produtividade análogos poderiam ser verificados no trabalho presencial. Assim, não foram apresentadas inovações nos fluxos de processos nem nos procedimentos de análise. A linha de ação permanece inalterada, consistindo na análise manual das contas.
	79. Ademais, salienta-se que o equacionamento do estoque em prazo inferior a três anos, parte do pressuposto de que não haverá ingresso de novos processos de prestações de contas naquele segmento. 
	80. Por fim, observa-se que não há qualquer ação implementada para os dois grupos iniciais, que representam quase 80% do estoque de processos, que englobam valores até R$ 750 mil.
	81. No que tange ao grupo 2, a IN - MP/MF/CGU 5/2018, dispõe sobre o modelo preditivo de análise das prestações de contas de convênios e contratos de repasse disponibilizados na Plataforma +Brasil. Trata-se de análise informatizada das prestações de contas, autorizada para instrumentos com valores até R$ 5 milhões. A instrução prescreve o estabelecimento de diretrizes para a definição dos limites de tolerância ao risco definidos pelos órgãos e entidades concedentes. No âmbito do Ministério da Cidadania, ao qual se vinculava a Secult até 7/11/2019 - quando foi publicado o Decreto 10.107/2019, transferindo-a para o MTur; foi editada a Portaria 988, de 29/5/2019, que fixava seus limites de tolerância ao risco. 
	82. Com relação à evolução dos estoques, destaca-se, conforme abaixo, a representatividade dos processos de contas dos projetos incentivados (peça 276, p. 4; peça 278, p. 11; peça 314, p. 9) :

Tabela 4 - Evolução de estoques por tipo de projeto
	83. Observa-se que cerca de 90% do estoque das contas pendentes de análise conclusiva provém dos projetos incentivados. O estoque total decresceu 5,66% (1 - 19.132/20.280) , entre o 2º e o 1º semestre de 2020, e aumentou 0,22% (19.174/19.132) na comparação bissemestral subsequente. 
	84. Ademais, consoante Tabela 3, ao curso de dois anos, houve uma elevação de 1.52% do estoque do passivo de contas ao longo de seis semestres. Quanto às ações propostas por grupo (item 71) , para o grupo 1, os processos sem indícios de irregularidade não seriam analisados. Frisa-se, também, que o valor de corte aparenta estar superdimensionado. Em relação ao grupo 2, ainda não há modelo informatizado para a análise das prestações de contas. Por sua vez, o grupo 3 prescreve a análise tradicional das contas, sem o emprego de solução informatizada.  
	85. Os procedimentos adotados pela Secult para redução do estoque, até o final do exercício de 2020, não apresentaram significativa efetividade. Por sua vez, a proposta contida nas Portarias - Secult 22/2020 e 24/2020 tende, apenas, a estabilizar o nível de estoque, uma vez que objetiva manter zerado o gradiente entre processos avaliados e novos processos de propostas e projetos culturais.
	86. O problema do tratamento do passivo das prestações de contas dos projetos culturais financiados pelos mecanismos do Pronac - FNC e incentivos fiscais de projetos culturais, bem como por transferências voluntárias; é histórico, conquanto tenha sido implementado o Salic, sistema informacional para o registro e controle dos projetos culturais. À guisa de ilustração, o extinto Comitê Gestor de Passivo de Prestação de Contas, do ex-MinC, elaborou nota técnica, em 10/6/2013, com vistas ao tratamento do passivo crônico daquelas contas, que remonta à instituição da Lei 8.313/1991, concluindo, já naquela época, que ' (...) o passivo de prestações de contas revela uma situação crítica e preocupante que, se não for tratada de forma enérgica, poderá levar o sistema federal de financiamento cultura a um colapso administrativo' (peça 281, p. 59-74, 73) .
	87. Aquela nota técnica fez menção ao Acórdão 1.385/2011-TCU-Plenário, prolatado no TC Processo 018.011/2010-1, Relatório de Auditoria da política de incentivo fiscal para o setor cultural. Reproduz-se o seguinte excerto contidos nessa deliberação:
	'2.8.34. Nesse sentido, no Relatório das Contas do Governo da República de 2009, no âmbito das considerações acerca das Transferências Voluntárias, esta Corte de Contas alertou que:
	'Os fatos apresentados na análise permitem ainda concluir que o passivo crescente de prestações de contas não analisadas é reflexo de um problema sistêmico que exige também a adoção de medidas urgentes por parte dos órgãos repassadores de modo a solucionar situações específicas. Nesse contexto, além da atuação em cada órgão é fundamental que sejam empreendidas ações de coordenação e articulação institucional. Pois, a menos que haja uma instância superior para articular ações e cobrar resultados, o quadro apresentado não será revertido'.
	2.8.35. Essa constatação gerou uma recomendação ao MP, para que apresentasse um plano de ação com medidas para solucionar a questão do alto estoque de processos de prestação de contas sem análise. Apesar de se tratar de convênios, por possuírem similaridades com o tratamento dispensado às renúncias de receitas, tal recomendação também se enquadra à situação do MinC.
	2.8.36. Ante o exposto, sugere-se determinar ao MinC e ao MP que apresentem, no prazo de noventa dias, plano de ação com medidas para reduzir o elevado estoque de prestações de contas que se encontram sem análise conclusiva no âmbito do MinC, considerando, entre outras, ações voltadas para a melhoria na gestão do quadro de pessoal desse Ministério, como também para a conclusão dos módulos do sistema SalicWeb relativos ao acompanhamento e à prestação de contas dos projetos culturais incentivados no âmbito da Lei Rouanet (sublinhou-se) .'
	88. Observa-se que há mais de dez anos, a situação de elevado passivo de contas inconclusas persiste, ainda que tenham sido tomadas ações no sentido de reduzir tal estoque, cuja magnitude não decorre de fatores episódicos nem circunstanciais ou conjunturais. Persiste ao longo do tempo, malgrado as ações tomadas para o seu saneamento, evidenciando seu caráter estrutural. 
	89. Ilustrativamente, discorre-se, sumariamente, acerca de algumas linhas de ação empreendidas, mais recentemente, pelo órgão federal responsável pela função cultura. 
	90. A Sefic, unidade ministerial com maior número de processos de prestação de contas de projetos culturais incentivados, desenvolveu estudo , em novembro de 2016, visando a modernização tecnológica do Salic com a finalidade de atender as demandas do setor cultural e de assegurar a sustentabilidade do mecanismo de incentivo fiscal de projetos, atendendo, inclusive, a recomendações do Tribunal e da CGU. De acordo com elementos constantes dos autos, há evidências de que essas ações de desenvolvimento - novas versões do plano de ação do Salic, se estenderam até 26/8/2020 (peça 280, p. 208) .
	91. A IN - MP/MF/CGU 5, de 6/11/2018, que dispõe sobre o procedimento informatizado de análise de prestações de contas de transferências voluntárias prescreve sua adoção mediante a publicação, pelo órgão ou entidade da Administração Pública, de ato formal de seu dirigente máximo que estabelece o limite de tolerância ao risco da faixa de valor para a realização da análise informatizada. O seu art. 3º c/c o § 1º de seu art. 6º, prescreve três faixas: inferior a R$ 750 mil (faixa de valor A) ; entre R$ 750 mil e R$ 5 milhões (faixa de valor B) ; e acima de R$ 5 milhões (faixa não elegível para o procedimento informatizado) .
	92. Por meio da Portaria - MC 988, de 29/5/2019, o Ministério da Cidadania (MC) , ao qual, então encontrava-se vinculada a Secult, estabeleceu os referidos limites de tolerância. Todavia, não há informações relativas à implementação da análise informatizada das prestações de contas dos convênios firmados no âmbito da Secult. 
	93. Por oportuno, em sua justificativa técnica, a Portaria informa que 'conforme histórico da atuação dos servidores, o prazo da análise de prestações de contas dura em média 1,4 meses, podendo variar conforme a complexidade do instrumento firmado' (peça 241, p. 1) .
	94. Sendo assim, aqui cabe uma breve digressão. De acordo com o estudo de custo da análise de prestações de contas, que resultou na Portaria - Secult 24/2020, a produtividade é de 120 processos/mês. Considerando-se o quantitativo de 55 servidores destinados à análise das contas, conforme informado no plano de ação, tem-se uma produtividade de 2,18 processos-servidor/mês (120/55) . Em contraponto, a produtividade, informada na justificativa técnica para a definição dos limites de tolerância ao risco, era de 0,71 processos-servidor/mês (1/1,4) . Portanto, o estudo conduzido recentemente supõe uma produtividade média três vezes superior à constatação histórica feita no âmbito do Ministério da Cidadania.
	95. Além disso, conforme evidencia o estudo do custo de análise da prestação de contas, realizado pelo MTur, a meta pretendida de 125 processos por mês (terceiro grupo do item 71, acima) é ligeiramente superior àquela traçada na Portaria- Secult 24/2020 .
	96. A IN - MP/MF/CGU 5/2018 e a Portaria - MC 988/2019, contudo, restringem-se a convênios e contratos de repasse, cuja natureza de instrumento de transferência de recursos públicos não se aplica a maior parte dos recursos oriundos do Pronac, formada pelos incentivos indiretos a projetos culturais. Com base em dados de maio de 2019, apenas, cerca de 3% (525/17.798) do passivo de prestações de contas da função Cultura correspondiam a instrumentos de convênios e contratos de repasse (peça 246, p. 2) .
	97. Houve pleito do MC, em 16/5/2019, endereçado ao Ministério da Economia para a prorrogação, em caráter excepcional, até 18/5/2020, dos contratos temporários de 120 profissionais, com previsão de término em maio de 2019, que foram contratados com fundamento na Lei 8.745/1993. Reproduz-se o seguinte trecho de sua justificativa (peça 249, p. 2) :
	'Por outro lado, potencializou um problema comum a todos que é o passivo de prestações de contas e que está demandando um grande esforço para conhecer, organizar e tratar a enorme quantidade de instrumentos relacionados a incentivos fiscais, como a Lei Rouanet, e outras formas de repasses de recursos públicos que precisam ser analisados e que já são objeto de Acórdãos e de apontamentos do Tribunal de Contas da União.'
	98. A Nota Técnica 11/2019 do MC, consolidada na Nota Técnica 50/2019, consiste na elaboração de proposta de divulgação de Edital de Oportunidades para a captação de pessoal efetivo, por aquele ministério, para atuar nas unidades de prestação de contas, em particular na SGFT/SE, com fundamento no § 7º do art. 93 da Lei 8.112/1990 e na Portaria - MP 193/2018. O processo de proposta de divulgação do edital foi encaminhado, em 26/7/2019, ao competente Ministro de Estado para deliberação (peça 242, p. 1-4, 14-23, 24-30, 58) . Não há evidências referentes à publicação do edital. 
	99. Grupo de trabalho constituído no âmbito do MC, por meio da Portaria MC - 326, de 13/2/2019, apresentou em agosto de 2019, proposta de medidas para o tratamento de passivo das contas - áreas da Cultura, Esporte e Desenvolvimento Social; sugerindo a definição de critérios e de procedimentos de análise, bem como diretrizes de execução de ações, inclusive, com o desenvolvimento de sistemas informatizados a partir da adesão à Plataforma +Brasil (peças 246 e 248) .
	100. Já no âmbito do Ministério do Turismo, aborda-se, também, trabalho, iniciado em outubro de 2020, relativo à revisão dos fluxos de processos no âmbito das unidades envolvidas nas atividades de análise das prestações de contas do MTur, englobando transferências voluntárias e projetos de incentivo fiscal. Segundo elementos constantes dos autos, em janeiro de 2021, a minuta do normativo de definição dos fluxos internos das prestações de contas estava em análise (peça 282, p. 33-35) .
	101. Enfim, constata-se a implementação de diversas ações administrativas no âmbito do MC e, subsequentemente, do MTur - consubstanciadas, por fim, no plano de ação ora analisado (peças 276, 284, 291 e 292) direcionadas para o tratamento do passivo de estoque das prestações de contas do setor cultural.
	102. Em parte, as providências discorridas acima estão refletidas na Matriz de Responsabilidade (peça 291) . 	
	103. De acordo com a AECI, as ações contidas nos subitens 13.3, 13.10, 15.1 e 16.1 da Matriz de Responsabilidade contêm providências com vistas ao estabelecimento de metas de redução de estoques (peça 276, p. 8) . Correspondem, respectivamente: (i) ao estabelecimento de parâmetros e fluxos para instrução processual (ação A13) ; (ii) ao estabelecimento de parâmetros e fluxos para a análise preditiva dos processos elegíveis segundo a IN - MP/MF/CGU 5/2018 e IN - ME/CGU 1/2019 (ação A13) ; (iii) estipulação de metas para a análise manual enquanto não implementado o módulo do passivo da Plataforma +Brasil (ação A15) ; e (iv) estipulação de metas para os projetos não contemplados no módulo do passivo (ação A16) (e.g., projetos de valor acima de R$ 5 milhões) . 
	104. Transcreve-se, abaixo, a Matriz de Responsabilidade sob a forma de um cronograma de atividades até o término do plano de ação, conhecido como diagrama de Gantt: [cronograma no original].
  	105. Segundo a Secult '[a] execução do Plano de Ação visa a garantir, entre outras finalidades, a melhoria de gestão e uso de inteligência artificial nas análises de prestações de contas, por meio do módulo de passivo da Plataforma +Brasil, o qual está em pleno desenvolvimento pelo Ministério da Economia e que consequentemente ocasionará na redução significava do passivo de prestação de contas, bem como no impedimento de formação de novo passivo'. '[A]s ações contidas no Plano de Ação englobam levantamento de estoque, ações necessárias ao desenvolvimento do Módulo de Análise do Passivo em conjunto com o Ministério da Economia, digitalização de processos físicos, desenvolvimento de análise preditiva, dentre outros (peça 276, p. 18) .
	106. De fato, entende-se que soluções de plataformas digitais com a implantação de algoritmos e trilhas de auditoria constituem a principal diretriz para o equacionamento definitivo do elevado nível de estoque das prestações de contas não analisadas.
	107. Observando-se a matriz de responsabilidade, constata-se que a maioria das ações alinhavadas pela Secult para a resolução desse problema não contempla prazo final de execução, em dissonância com o item 1.8 do Acórdão 7725/2020-TCU-Segunda Câmara. Como discorre-se a seguir, considera-se este um limitador importante do plano apresentado.
	108. A definição de estratégias e diretrizes condicionam o conjunto de ações, que, por sua vez, são devidamente substantivadas em planos de ações a serem empreendidas para a obtenção dos objetivos desejados. E as ações desdobram-se em atividades conduzidas por agentes que as executam dentro de um prazo planejado, ou seja, devem ter início e fim para visualização do alcance das metas previstas e para que se possa avaliar o planejamento institucional implementado.
	109. Ressalta-se que consoante o art. 4º da Resolução - TCU 265/2014, o plano de ação deverá conter, ' (...) no mínimo: I - as ações a serem adotadas para tratamento dos problemas identificados; II - os responsáveis pelas ações; III - os prazos para implementação.
	110. Além da inexistência de prazos para conclusão da maior parte das ações previstas na Matriz de Responsabilização, outro ponto fragiliza o seu alicerce como elemento fundamental na condução do plano de ação para o decréscimo consistente do estoque de processos. Em consonância com a Secult, a redução significativa desse passivo passa pela análise informatizada dos processos mediante o emprego de inteligência artificial na implementação do módulo de análise do passivo na Plataforma +Brasil, e por meio da adoção da análise preditiva originalmente prescrita na IN - MP/MF/CGU 5/2018.
	111. A implementação dessas ações -A1, A2, A3, A13 e A16, está condicionada à consecução da ação relativa a tratativas com o ME para implementação do módulo do passivo (A5) , que não apresenta qualquer registro na Matriz de Responsabilização. Ademais, as soluções tecnológicas previstas abarcam, em princípio, apenas instrumentos de transferências voluntárias. 
	112. De acordo com a Tabela 4, os projetos não incentivados - que além das transferências voluntárias efetuadas pela Administração Direta, incluem recursos do FNC; respondem, apenas, por cerca de 11% do passivo do estoque de contas. Portanto, o tratamento da maior parte do passivo de prestação de contas não analisadas (projetos incentivados) , seria norteado pela Portaria - Secult 24/2020, pois não há, ainda, previsão de solução informatizada para a sua análise. 
	113. Por conseguinte, com base no plano de ação proposto, permaneceria sem previsibilidade de equacionamento o elevado nível do estoque de prestações de contas sem análise conclusiva, em particular, dos projetos culturais incentivados. A Secult está desenvolvendo um novo sistema informatizado visando a implementação e o controle das políticas culturais, em especial, dos editais e das leis de fomento e incentivo à cultura, objetivando, inclusive, a agilização da entrega e análise das prestações de contas. Esse sistema - Sistema Integrado de Cultura (SIC) , substituiria o Salic e, entre suas propostas, há o desenvolvimento de metodologia de suporte ao proponente com o acompanhamento concomitante da proposta cultural com vistas à evitar a formação de passivo. Portanto, preconiza-se determinar que a Secult efetue os devidos ajustes no plano de ação de modo a explicitar todas as ações e seus respectivos encadeamentos para o equacionamento definitivo do estoque de processos de prestações de contas dos projetos culturais dentro do prazo de três anos. 
	114. A lógica subjacente ao normativo da Secult evidencia, a partir de dados concretos levantados pela unidade, expressos, também, no estudo acerca do custo de análise das contas, uma impossibilidade de conciliação entre a aparente efetividade da execução da política pública cultural em sua vertente de incentivos a projetos culturais e o seu controle, substantivado na análise das prestações de contas. 
	115. A capacidade de análise informada é de 1.440 processos por ano, ou 720 processos por semestre. A média histórica da apresentação de novos projetos culturais por semestre é de 2.457 (Tabela 5) . Ou seja, a etapa de controle apresenta um fluxo de atividade de cerca de um terço do início da etapa de execução, configurado pela apresentação de proposta de projeto cultural, conforme dados apresentados de forma mais detalhada na Tabela 5, adiante. Dessa forma, a propósito de conter a evolução do passivo, o ritmo de execução da política teria que ser reduzido de forma expressiva.
	116. Portanto, afastando-se a barreira sintetizada pelo princípio do equilíbrio, mas mantendo-se a meta de análises de projetos prevista na Portaria - Secult 24/2020, haveria um aumento anual do estoque de processos não analisados superior a 3.400 processos ( (2.457 - 720) x 2) ) . Ou seja, em cerca de 5,5 anos (19.132/3.400) esse 'novo passivo' igualaria o estoque atual. E, o mais relevante, caso mantido o suposto equilíbrio, e sem a implementação de outras medidas efetivas, será preciso cerca de 13,3 anos (19.132/1.440) para a eliminação do estoque. 
	117. O princípio do equilíbrio consoante disposto no referido normativo, em vez de proporcionar uma relação equilibrada entre a apresentação de novos projetos culturais e a análise de prestação de contas dos processos já apresentados, de modo a almejar o equilíbrio na condução desse segmento da política pública cultural, corresponde, na prática a uma regra de paridade, em que é aplicada a relação biunívoca entre projetos culturais apresentados e projetos com as contas analisadas. Assim, esse mecanismo desvirtua a consecução dos objetivos primordiais de interesse público consubstanciados na consecução da boa governança dessa política pública de fomento indireto.  
	118. A formulação e a implementação bem-sucedida de políticas públicas compreendem entendimentos entre o Estado e a sociedade civil. Nesse sentido, são necessários o contínuo diálogo e a negociação entre os formuladores, gestores, avaliadores e beneficiários efetivos e potenciais das políticas públicas. A boa governança de uma política pública decorre da capacidade de implementação e, em especial, de sustentação dessa política pelo Estado.
	119. A sua avaliação em termos de critérios de eficácia, eficiência e efetividade é condicionada pelo grau de coordenação empreendido pela agência governamental em suas diversas etapas de desenvolvimento, desde seu planejamento, passando pela implementação, execução, monitoramento e controle, até os procedimentos de retroalimentação com vistas ao seu aperfeiçoamento e efetividade social. Perfaz-se, assim, o seu ciclo de governança da política pública, em que a função de cada um de seus estágios não pode se estender tampouco se sobrepor a dos demais, sob pena de inviabilizá-la.
	120. Constata-se que a única medida efetivamente adotada foi o condicionamento dos estágios de implementação e execução da política pública de fomento indireto do setor cultural à sua etapa de controle. Há a operacionalização, somente, de uma regra de paridade com o objetivo aparente de não elevar o estoque do passivo de processos em contraponto a um autêntico princípio de equilíbrio de condução da política pública.
	121. As medidas adotadas, assim como aquelas em curso, não apresentam a eficácia pretendida. Somente mudanças estruturais no processo de análise das prestações de contas resultarão na efetividade das medidas de redução do passivo, tais como modelos de análise baseados em inteligência artificial, além do uso de softwares de criação de rotinas automatizadas para a extração e análise de dados estruturados existentes em sistemas computacionais, como o ACL - Audit Command Language, entre outros.
	122. Nessa vertente, faz-se menção ao TC Processo 017.413/2017-6, processo de auditoria realizada na Agência Nacional do Cinema (Ancine) , com a finalidade verificar a conformidade da metodologia conhecida como Ancine+Simples utilizada na análise das prestações de contas dos recursos públicos destinados a projetos audiovisuais, inclusive daqueles decorrentes do aporte de incentivos fiscais previstos na Lei 8.313/1991. Essa metodologia objetivava simplificar o processo de prestação de contas conferindo-lhe maior celeridade processual na análise das contas de projetos audiovisuais, a partir do uso de amostragem para a seleção de processos sujeitos à análise completa e de procedimentos simplificados que, previamente, dispensam a verificação da documentação comprobatória dos pagamentos efetuados. 
	123. Diante da evidenciação da pouca eficácia dessa metodologia de análise, o Tribunal empreendeu, em julho de 2018, discussões acerca do emprego de novas tecnologias da informação, em especial, o blockchain para o registro e a análise das prestações de contas da Ancine, culminando na prolação do item 9.3.4 do Acórdão 721/2019-TCU-Plenário. O estoque médio anual do passivo de prestações de contas não julgadas dessa agência, entre os exercícios de 2013 e 2017, era de 1.856 processos de projetos audiovisuais financiados por meio de incentivos fiscais (fomento indireto) , bem como por recursos repassados pela Ancine e pelo Fundo Setorial do Audiovisual (FSA) (fomento direto) (TC Processo 017.413/2017-6, peça 10, p. 1) . 
	124. A situação da Ancine é outra evidência fática de que a resolução do elevado volume do passivo de prestações de contas ultrapassa os esforços envidados com vistas à otimização da natureza operacional das atividades tradicionais. A conotação estrutural dessa problemática (problemas sistêmicos de origem comum) aponta a necessidade de soluções transformadoras que, provavelmente, só poderão ser equacionadas por intermédio de tecnologias da informação. 
	125. A linha de ação contida nas Portarias - Secult 22 e 24/2020 pressupõe-se efêmera e metodologicamente precária, pois pretende, apenas, estabilizar o nível do estoque de passivos até a implementação de instrumentos de inteligência artificial. Todavia, nesse interstício sem horizonte de tempo definido para a solução tecnológica, essa ação inviabiliza a consecução de uma política pública cultural mais efetiva.   
	126. A partir dos dados dos relatórios semestrais compilados na tabela abaixo (peças 220, p. 10-11; 276, p. 4; 278, p. 11; e 296) , a efetivação desse procedimento acarretará a redução média semestral de aprovação de 1.737 propostas culturais, ou seja, um decréscimo médio semestral de cerca de 70%.
 
	Tabela 5 -Evolução semestral das propostas culturais aprovadas
	127. Utilizando-se a média anual da captação de recursos, entre 2018 e 2020, como proxy dos valores dos projetos autorizados, cerca de R$ 1 bilhão estaria deixando de ser empregado, anualmente, na execução de projetos culturais incentivados (R$ 1.419.752.113,57 x 71%) (in: http://aplicacoes.cultura.gov.br/comparar/salicnet, disponível em 21/5/2021) .
	128. Destaca-se que a matriz de responsabilidade não apresenta marco temporal conclusivo da implantação de solução tecnológica, ora compreendida como a linha de ação de dimensão estrutural, uma vez que possibilitará a redução temporal e sustentada do perfil do passivo processual da análise das prestações de contas.
	129. Nos termos do plano de ação apresentado, a única medida efetiva é o aumento de produtividade da análise manual dos processos de prestações de contas. Conforme dados apresentados no estudo realizado para a determinação do custo unitário de análise do processo de prestação de contas, apenas cerca de 21% dos processos pendentes, equivalentes a pouco mais de 4.000 processos - - cujo valor de captação é superior a R$ 750 mil; seriam impactados por essa medida, pois, nos termos da IN - MinC 2/2019, nesses casos, a análise das prestações de contas é manual. Os restantes 79%, que correspondem aproximadamente a 15.300 processos, estariam sujeitos à linha de corte de análise e às aplicações de análise preditiva e de inteligência artificial, incluindo os projetos classificados no bloco 1 - valor de captação inferior a R$ 79.507,93 (peça 284, p. 12-18) . Esta linha de corte precisa ser reavaliada, uma vez que se prescreve, nos termos do inc. II, do art. 71 da Constituição Federal, o julgamento das contas de todos os responsáveis por recursos públicos.
	130. As políticas públicas culturais têm previsão constitucional. O caput do art. 216-A, da Constituição Federal (CF) determina que essas políticas devem ser pactuadas entre os entes federados e a sociedade. Consoante o inc. X, do § 1º desse artigo, um dos princípios que deve orientar a política nacional da cultura é a 'democratização dos processos decisórios com participação e controle social'. A operacionalização das Portarias - Secult 22 e 24/2020 não encontra guarida nesse dispositivo constitucional, haja vista que a condução da política pública cultural de fomento indireto é negativamente impactada. Ademais, viola o princípio constitucional da eficiência, uma vez que a relação clássica de aferição de eficiência - input/output, é fortemente afetada pela pouca oferta de produtos culturais (output) ante o conjunto de propostas apresentadas (input) . Portanto, alvitra-se que ambas as portarias sejam sustadas.
	131. Quanto à natureza das providências estabelecidas em suas deliberações, o Tribunal não efetua determinações de dimensão prescritiva, ou seja, não estabelece os procedimentos de natureza discricionária das unidades jurisdicionadas a serem adotados para a correção de alguma impropriedade. Especificamente, suas determinações são de caráter normativo, posto que cabe-lhe estabelecer o cumprimento de dispositivos de espécies normativas. 
	132. Esse entendimento é determinado pela CF, que prescreve, no inc. IX de seu art. 71, que, dentre as competências constitucionais do Tribunal, está 'assinar prazo para que o órgão ou entidade adote as providências necessárias ao exato cumprimento da lei, se verificada ilegalidade'.
	133. O mandamento constitucional mencionado é encontrado na lei orgânica do Tribunal e transcrito no caput do art. 45 da Lei 8.443/1992 que prescreve que 'v]erificada a ilegalidade de ato ou contrato, o Tribunal, na forma estabelecida no Regimento Interno, assinará prazo para que o responsável adote as providências necessárias ao exato cumprimento da lei, fazendo indicação expressa dos dispositivos a serem observados'. Esse dispositivo, por sua vez, encontra-se recepcionado no caput do art. 251 do Regimento Interno do Tribunal, em que é fixado o prazo de quinze dias para a conformação normativa.
	134. O continuum normativo prossegue na Resolução - TCU 265/2014	, de 9/12/2014, que disciplinou a expedição e o monitoramento de deliberações do Tribunal. Seu art. 2º prescreve que '[a]s determinações de adoção de providências corretivas deverão (...) I - ser expedidas com prazo definido para cumprimento e comunicação ao Tribunal das medidas adotadas (...) II- explicitar o normativo, a legislação ou a jurisprudência que foi infringida e o fundamento legal que legitima o TCU a expedir a deliberação'.
	135. A Resolução - TCU 315/2020, de 22/4/2020, que revogou o normativo mencionado acima, endossa, em seu art. 6º, as orientações anteriormente descritas. Ademais, no caput do art. 5º estabelece que '[a]s determinações devem indicar a ação ou a abstenção necessárias e suficientes para alcance da finalidade do controle, sem adentrar em nível de detalhamento que restrinja a discricionariedade do gestor quanto à escolha dos meios para correção da situação irregular, salvo se o caso exigir providência específica para o exato cumprimento da lei.' (sublinhou-se) .
	136. Portanto, o gradiente regulamentar que disciplina as deliberações do Tribunal preleciona a dimensão normativa de suas deliberações, no sentido de especificar 'o que se deve fazer' à luz das normas existentes, em vez de 'o que se pode fazer'.
	137. O controle jurisdicional desse preceito pode ser verificado em processo de Arguição de Descumprimento de Preceito Fundamental em que é requerida a suspensão de deliberação proferida por este Tribunal, sob a alegação de sua interferência na condução de política pública devido à existência de determinação para que fosse adotada uma linha de ação específica - medidas de suspensão, com vistas ao saneamento de indícios de irregularidade (ADPF 478/DF - MC - Pleno - Rel. Min. Alexandre de Moraes) . 
	138. Em sua exposição, o relator entendeu que as providências adotadas pelo Tribunal relativas à suspensão cautelar da execução de política pública ' (...) acabaram por extrapolar sua competência constitucional fixada no art. 71 da CF, especialmente do seu inciso IX e X'. Complementa seu entendimento que o exercício constitucional do controle externo ' (...) jamais poderia acarretar a paralisação completa de ações governamentais - inclusive aquelas ainda não realizadas, pois planejadas para o futuro (...) que têm fundamento direto e expresso na Constituição, como é o caso da Reforma Agrária'. 
	139. Conclui que ' (...) o alcance e a intensidade das providências adotadas pela Corte de Contas produziram um resultado desproporcional e exorbitante de suas atribuições constitucionais', o que ' (...) caracteriza intervenção indevida do TCU sobre a condução de política pública de relevante valor social exercida pelo Poder Executivo, demonstrando extravasamento de suas competências constitucionais para o controle financeiro e contábil da administração'.	
	140. Entendimento análogo foi proferido pelo Tribunal no Acórdão 1.417/2019-TCU-Plenário, de 19/6/2019, que tornou insubsistentes deliberações contidas no Acórdão 721/2019-TCU-Plenário, de 27/3/2019, proferidos no TC Processo 017.413/2017-6 - auditoria para análise da metodologia Ancine+Simples, que determinavam, expressamente, a adoção de procedimentos que constrangiam a condução da política pública do setor audiovisual. 
	141. O relator dos embargos de declaração opostos em face do acórdão originário, Ministro Bruno Dantas embasa seu raciocínio com a ilustração da ' (...) situação verificada no Fundo Nacional de Desenvolvimento da Educação (FNDE) , exercício de 2013, em que fora constatado um aumento do estoque das prestações de contas, com o passivo de processos pendentes de análise pela entidade anteriores a 2010 alcançado aproximadamente 140 mil processos. Tal situação motivou a expedição de determinação para que o Fundo apresentasse plano de ação com medidas para reduzir esse passivo (...) , sem que isso representasse a paralisação das atividades daquela autarquia federal'. 'Caso fosse proferida para o FNDE uma determinação nos moldes daquela contida [no acórdão embargado] possivelmente haveria paralisação da política pública (...) '.
	142. Por oportuno, a determinação efetuada no item 9.1.1 do Acórdão 12157/2018-TCU-Segunda Câmara, de 4/12/2018, foi feita no sentido de que fosse empreendidos esforços gerenciais e adotados medidas administrativas para a promoção da efetiva redução do estoque de passivo decorrente da análise ineficiente das prestações de contas. Essa leitura estende-se ao item 1.8.1 do Acórdão 2451/2019-TCU-Segunda Câmara.
	143. A determinação original atentava para o cumprimento do plano de ação encaminhado anteriormente ao Tribunal e para a apresentação de plano de contingências com a finalidade de desconstituir o estoque de passivo processual dentro de 24 meses. Em particular, a medida de limitação do quantitativo semestral de aprovação de projetos culturais, contida no corpo da deliberação, deve ser entendida como propositiva, e não impositiva ou normativa com vistas à aderência às supostas normas existentes. Abarca uma dimensão discricionária do gestor, haja vista a inexistência de regramento que fundamente seu cumprimento.
	144. Recorre-se, a seguir, a alguns entendimentos do Tribunal acerca do estoque elevado de processos de prestações de contas inconclusos e de soluções propostas para o seu enfrentamento. Com esteio na informação sobre o volume de passivo de processos de contas não julgados, contida no voto que consubstanciou o Acórdão 1.417/2019-TCU-Plenário, apresentam-se alguns dados trazidos na instrução técnica dos autos do TC Processo 035.949/2019-8, processo de acompanhamento do prazo para exame de prestações de contas de diversos órgãos federais, inclusive, a unidade administrativa responsável pela função Cultura (TC Processo 035.949/2019-8, peça 66) .
	145. No período compreendido entre 2012 e 2020, evidenciou-se que o Ministério da Educação analisou as prestações de contas de cerca de 10 a 15% das transferências realizadas, o que ocasiona um ' (...) incremento anual do estoque de quase 90% das contas anuais entregues'. Excetuando as transferências tipo TED e aquelas existentes na Plataforma +Brasil, o estoque de processos pendentes de análise, formado entre 2012 e 2021, foi superior a 153 mil processos de transferências. Com relação ao MTur, em especial a Secult, os dados obtidos do Salic ' (...) indicam capacidade de análise em torno de 15 a 25% das transferências realizadas em épocas recentes (após 2012) , além de estoque pretérito com casos que remontam a três décadas'. De acordo com esse levantamento, há um passivo na ordem de 17 mil processos de incentivos fiscais (ibid, p. 3, 24, 28 e 33) . 
	146. Consentâneo com a matéria tratada nestes autos - passivo de prestações de contas, cabe destacar o Acórdão 984/2021-TCU-Plenário, de 28/4/2021, prolatado no TC Processo 020.946/2020-1, monitoramento das determinações proferidas no Acórdão 3.061/2019-TCU-Plenário, proferido no TC Processo 027.076/2016-4, que tratou de Representação, a respeito da sistemática de análise das prestações de contas de recursos públicos federais descentralizados a cargo do FNDE. 
	147. Diante do elevado acervo de processos de contas do FNDE não analisados, discorre-se, nos autos do TC Processo 020.946/2020-1, sobre um conjunto de medidas com a finalidade de melhorar a gestão dos processos de tratamento e de análise das prestações de contas mediante o seu exame automático. 
	148. Destacam-se: (i) a implementação de metodologia de tratamento inicial das prestações de contas baseada em matriz de risco, a partir da definição prévia de tipologias de risco, o que possibilitaria a identificação de processos prioritários para instrução, em função de seu nível de criticidade, bem como daqueles que demandam análise mais detalhada; (ii) a implantação de funcionalidades para o aprimoramento dos procedimentos de inserção de informações em seu sistema informatizado de prestação de contas - Sistema de Gestão de Prestação de Contas (Sigpc) ; de modo que essa base de dados contenha todas as informações necessárias à aplicação da metodologia baseada em risco; (iii) a orientação aos bancos oficiais que efetuam as movimentação financeira dos recursos transferidos - no caso, por meio de convênios; para que efetuem todos os registros financeiros necessários para a análise das prestações de contas; e (iv) entendimentos com o Ministério da Economia para viabilizar a utilização da Plataforma +Brasil para a gestão das transferências e das aplicações dos recursos oriundos do FNDE ou integrá-lo ao seu sistema de gestão de contas.
	149. Reproduz-se, os seguintes trechos constantes de instrução técnica naqueles autos, relativos ao Acordo de Cooperação Técnica 19/2020, firmado entre o FNDE e a CGU para o tratamento das prestações de contas (TC Processo 020.946/2020-1, peça 62, p. 5) :
	'[O] projeto Malha Fina - FNDE consiste na utilização de técnicas de aprendizagem de máquina supervisionada, com o objetivo de classificar automaticamente as prestações de contas em categorias de risco. Segundo o documento, isso elimina, num primeiro momento, a necessidade de análise manual dos processos de prestação de contas presentes no SIGPC, focando essas análises nas prestações de contas classificadas como de potencial dano ao erário e/ou inconclusivas no modelo aplicado.
	O Acordo de Cooperação Técnica (...) , tem duração inicial de quatro anos e será executado por meio da realização das ações especificadas em Plano de Trabalho (...) 
	[O] projeto Malha Fina-FNDE concretiza o esforço despendido na busca de um novo modelo para a priorização e a análise das prestações de contas do FNDE, tem o apoio técnico e foi amplamente discutido com o órgão central do Sistema de Controle Interno do Poder Executivo Federal e (...) o projeto encontra respaldo nas deliberações dos Acórdãos 3061/2019-TCU-Plenário e 7790/2015-TCU-1ªCâmara (...) .'
	150. Com relação à Plataforma +Brasil, transcrevem-se os seguintes excertos (ibid, p. 9) :
	'[H]ouve a celebração do Acordo de Cooperação Técnica 28/2021 [entre MEC e Seges/ME] (...) cujo objeto é a internalização e a operacionalização, na Plataforma +Brasil, das modalidades de transferências de recursos da União do MEC e do FNDE.
	De acordo com o plano de trabalho anexo ao acordo (...) , a internalização deve começar pelas transferências relacionadas aos termos de compromisso do Plano de Ações Articuladas (PAR) . Não obstante, o Detru [ (Departamento de Transferências da União, subunidade da Seges) ] continuará mapeando junto ao MEC e ao FNDE os programas PDDE, PNATE e PNAE e, assim que forem analisados e validados, pretende-se inicializar a internalização daquelas transferências que se mostrarem viáveis.'
	151. Ressaltada a inexistência de isomorfismo institucional entre as pastas da Educação e da Cultura, sugere-se que essas medidas sejam feitas à Secult, necessitando, naturalmente, que sejam ajustadas, em consonância com a natureza das transferências, ou renúncia de receitas federais, com os procedimentos operacionais e com os arranjos organizacionais daquela Secretaria.
	Análise das razões de justificativa
	152. Finalmente, quanto às audiências realizadas em virtude do descumprimento das determinações contidas nos itens 9.6.3 do Acórdão 3232/2017-TCU-Segunda Câmara e 9.1.1 do Acórdão 12157/2018-TCU-Segunda Câmara, durante o exercício 2019, as razões de justificativa apresentadas pelos responsáveis (peças 174-214, 219-221, 230-235, 240-243, 248-250, 253, 261 e 275) serão analisadas em conjunto, já que todas versam sobre esses dois pontos.
	153. A determinação constante do item 9.6.3 do Acórdão 3232/2017-TCU-Segunda Câmara refere-se à apresentação dos relatórios semestrais contendo a evolução do estoque de contas e as medidas adotadas para reduzi-lo, e de parecer conclusivo do controle interno sobre a gestão do passivo processual. Com relação ao item 9.1.1 do Acórdão 12157/2018-TCU-Segunda Câmara, a determinação concerne à adoção de ações gerenciais e de medidas administrativas para a efetiva redução do estoque de contas. Esse comando faz menção à aprovação de projetos culturais condicionada à quantidade de processos de prestação de contas analisados.
	154. Sintetizam-se os esclarecimentos e os documentos apresentados. Contextualiza-se informando da absorção do Ministério da Cultura, sob a forma de Secretaria Especial, primeiramente pelo Ministério da Cidadania. A repartição da atribuição de tratamento do estoque em subunidades da Secult não foi acompanhada de concessão de acesso ao Salic. Houve dificuldades sistêmicas para a implementação de medidas saneadoras devido à fusão, em 2019, de três ministérios, que utilizavam sistemas distintos, e, em razão desse rearranjo organizacional decorreu a dificuldade de alocação de servidores na função de analistas de processos de contas. Ao final daquele ano, a Secult foi transferida para o Ministério do Turismo (peças 174 e 275) . 
	155. São apresentados relatórios de grupo de trabalho instituído com o objetivo de propor medidas para a gestão do estoque de prestações de contas, inclusive com a participação de órgãos externos, como o Ministério da Justiça e Segurança Pública, o Ministério da Economia e a Controladoria Geral da União. Constam propostas de readequação da força de trabalho, estruturação organizacional de subunidades, síntese de plano de ação. Apresenta-se, também, nota técnica, de 12/7/2019, para a divulgação de edital de oportunidades para captação de servidores para atuarem em atividades relacionadas à prestação de conta, no âmbito do Ministério da Cidadania (peças 182, 184, 190, 192, 219 e 242) .
	156. Há manifestação do controle interno elaborado para o atendimento do 9.6.3 do Acórdão 3232/2017-TCU-Segunda Câmara. Nesse documento é demonstrado, inclusive, o cumprimento do princípio de não concentração de projetos por segmento cultural (peça 220, p. 8) . Consta, também, a apresentação de nota técnica de secretaria especializada da Secult em que são fornecidas informações para a elaboração do relatório semestral do segundo semestre de 2019 e primeiro semestre de 2020, evidenciando esforços para o cumprimento da decisão (peças 221 e 234) . Como forma de atendimento ao item 9.1.1 do Acórdão 12157/2018-TCU-Segunda Câmara foi apresentado, ainda, o plano de ação, analisado na presente instrução (peça 250) . 
	157. Argumenta-se acerca da impossibilidade de dimensionar adequadamente a força de trabalho devido ao indeferimento dos pedidos de contratação temporária e de realização de concurso público pelo Ministério da Economia (peças 230, 235, 233 e 249) .  Encontra-se juntada cópia da Portaria - MC 988, de 29/5/2019, em que são estabelecidos os limites de tolerância ao risco na análise de prestação de contas, conforme preceituado na IN - MP/MF/CGU 5/2018 (peça 241) .
	158. A natureza estrutural do elevado volume de processos pendentes de análise, a apresentação dos relatórios semestrais com a manifestação conclusiva do controle interno, bem como a adoção de diversas medidas para a efetiva redução do estoque processual, como, por exemplo, a edição das Portarias - Secult 22 e 24/2020, evidenciam que os gestores responsáveis buscaram dar atendimento aos itens 9.6.3 do Acórdão 3232/2017-TCU-Segunda Câmara e 9.1.1 do Acórdão 12157/2018-TCU-Segunda Câmara. 
	159. Ademais, os elementos constantes dos itens 12, 19, 23-24, 26, 90-101 desta instrução, além daqueles contidos no plano de ação apresentado, no Relatório Semestral do segundo semestre de 2020, e no estudo do custo de análise das prestações de contas para a implementação de metodologia para a priorização de análise de processos (peças 250, 276 e 284) sintetizam a adoção de diversas providências com a finalidade de equacionar o problema do nível elevado do passivo de prestações de contas. 
	160. Desse modo, sugere-se que as justificativas apresentadas pelos responsáveis sejam acolhidas, bem como seja considerada elidida a motivação das audiências propostas. Por conseguinte, propõe-se prescindir da realização de audiência dos responsáveis da SNAv, identificados a partir da diligência promovida (peças 156 e 167) .
	CONCLUSÃO
	161. O objetivo desta instrução consiste em dar continuidade ao processo de acompanhamento instaurado com o propósito de examinar a adoção de medidas para o equacionamento do passivo de estoque de processo de prestações de contas pendentes de análise, no âmbito da Lei 8.313/199, pelo MTur/Secult.
	162. Neste estágio, analisa-se o atendimento ao Acórdão 7725/2020-TCU-Segunda Câmara que, além de haver assinalado o descumprimento do item 9.6.3 do Acórdão 3232/2017-TCU-Segunda Câmara e do item 9.1.1 do Acórdão 12157/2018-TCU-Segunda Câmara, orientou no sentido de avaliar o cumprimento do item 9.1.2 do Acórdão 12157/2018-TCU-Segunda Câmara e do item 1.8 do Acórdão 2451/2019-TCU-Segunda Câmara. Adicionalmente, foi determinado o ajuste do plano de ação para a liquidação do estoque de passivos dentro de 3 anos, além da realização de estudo sobre o quantitativo de aprovação de projetos culturais incentivados.
	163. Tendo em vista, o encaminhamento dos relatórios semestrais relativos ao segundo semestre de 2020 e ao primeiro semestre de 2021; o atendimento ao princípio da não-concentração por beneficiário e segmento dos projetos do Pronac; e envio do plano de ação para extinção do passivo de processos de contas não analisados em três anos - o item 1.8 do AC 7.725/2020-TCU-2ªC modificou o prazo de dois anos, originalmente, fixado no item 9.1.1 do Acórdão 12157/2018-TCU-Segunda Câmara, verifica-se que vem sendo cumprido o item 9.6.3 do Acórdão 3232/2017-TCU-Segunda Câmara por meio do encaminhamento do relatório com a manifestação conclusiva de seu controle interno. Constata-se, também o atendimento ao item 9.1.1. do Acórdão 12157/2018-TCU-Segunda Câmara - assim como ao item 1.8 do Acórdão 2451/2019-TCU-Segunda Câmara, e ao item 1.8 do Acórdão 7725/2020-TCU-Segunda Câmara, com a apresentação do plano de ação ajustado - embora incompleto, conforme abordado adiante; e a publicação das Portarias - Secult 22 e 24/2020.
	164. Observa-se, também, o cumprimento do item 9.1.2 do Acórdão 12157/2018-TCU-Segunda Câmara, por meio da manifestação do controle interno, de 24/7/2019, em que é demonstrado o atendimento ao princípio de não concentração de projetos por segmento cultural e por beneficiário (peça 220, p. 8) .
	165. Portanto, salvo a ressalva quanto à incompletude do plano de ação ajustado, entende-se que não se evidenciaram descumprimentos aos comandos efetuados pelo Tribunal. Não obstante, duas questões requerem abordagens específicas: (i) o plano de ação que não apresenta prazo de conclusão para a maior parte das atividades, em especial, para aquelas relacionadas a soluções tecnológicas para o equacionamento do estoque de processos de contas, nem é apoiado por parcerias formais junto a outros atores cruciais para o sucesso do plano; e (ii) a definição de relação entre a quantidade de propostas culturais aprovadas e a de processos de prestação de contas concluídos, estabelecida a partir de um suposto princípio do equilíbrio, prevista na Portaria - Secult 24/2020.
	166. Como já dito anteriormente, a CGU e o ex-MPDG desenvolveram, a partir da tecnologia de machine learning, uma sistemática de análise preditiva das prestações de contas. Esse procedimento, disponibilizado na Plataforma +Brasil, foi institucionalizado por meio da IN - MP/MF/CGU 5/2018, para processos de contas posteriores a 2008 e encaminhados até 31/8/2018, sendo estendido, mediante a IN - ME/CGU 1/2019, para todos os demais processos, desde que o estoque anterior tenha sido sanado.  Ainda, a CGU e o Ministério da Economia pretendem implementar sistema informatizado para a análise dos processos de contas anteriores a 2008, baseado em gestão de riscos. 
	167. Todavia, essas ferramentas, a princípio, somente podem ser aplicadas para as transferências voluntárias realizadas por meio de convênios e contratos de repasse. Os projetos culturais financiados por meio de incentivos fiscais previstos no Pronac têm um procedimento mais extenso para a análise da execução do objeto - análise técnica, do projeto cultural do que as transferências voluntárias. Cerca de 72% (13.852/19.132) dos processos de contas pendentes de conclusão encontram-se na fase de análise técnica.  
	168. Há diversos órgãos que já implantaram essa solução, como, por exemplo, a Secretaria Nacional de Segurança Pública do Ministério da Justiça e Segurança Pública e o FNDE. Nesse último órgão, o TC Processo 020.946/2020-1, que versa sobre o tratamento do estoque dos processos de prestações de contas, apresenta diversas orientações - que incluem, por exemplo, tratativas com o Banco do Brasil, Receita Federal do Brasil, Ministério da Economia e CGU; que podem ser ajustadas para o caso vertente. Porém, sua aplicação na Secult é limitada em face da maior parte dos processos de prestações de contas não corresponderem a transferências voluntárias. As transferências voluntárias equivalem a cerca de 12% ( (374 + 1.896) /19.132) dos processos pendentes de análise conclusiva.
	169. Outra vertente da tecnologia de aprendizado de máquina consiste no módulo de Gestão de Passivos, a ser disponibilizado na Plataforma +Brasil, em desenvolvimento pelo Ministério da Economia. Essa solução informatizada objetiva a execução de análise automatizada dos processos de contas. Não está circunscrita a transferências voluntárias.
	170. Em ambas as situações, é necessária a inserção dos dados em formato digital no Salic para que sejam convertidos em metadados para a análise informatizada. A Secult informou sobre a existência de entendimentos com o Banco do Brasil para integrar o Salic ao sistema BB Ágil com o objetivo de agilizar a análise financeira das contas. Em reunião preliminar, realizada em 26/5/2021, a Secult informou que pretende implementar Sistema Integrado de Cultura (SIC) - sistema de dados digitais de conformidade normativa (compliance) que pretende substituir o Salic (os dados existentes não serão migrados para o novo sistema) , a partir de fevereiro de 2022; que além dos instrumentos previstos na Lei de Incentivo à Cultura, englobará os projetos cinematográficos e videofonográficos da Ancine (peça 294) . Possivelmente, essa iniciativa da Secult contribuirá para agilizar a capacidade de análise automatizada das informações dos projetos culturais.
	171. Prima facie, as particularidades dos procedimentos de apresentação e análise das contas de projetos culturais incentivados podem ser equacionadas com vistas à adoção de uma sistematização mais racional, informatizada, eficiente e efetiva da análise das contas por meio de modelos analíticos de aprendizado de máquina. Ressalta-se que os modelos informatizados não podem ficar circunscritos, apenas, à inserção integral de dados digitais para a otimização de análise das informações por meio automatizado. Soluções de machine learning, que compreendam, e.g., novos algoritmos, tipologias de controle e trilhas de auditoria, são necessárias para o equacionamento do estoque de processos de contas que, invariavelmente, devem ser condicionadas pelas características e pelo fluxo de apresentação de propostas culturais em consonância com os recursos captados.
	172. Outra linha de ação, distinta de procedimentos informatizados, consiste na delimitação da análise de propostas culturais em conformidade com a capacidade operacional - manual, de conclusão dos processos de análise das prestações de contas. Estipula-se um quantitativo de 1.440 propostas aprovadas por ano, em linha com a média anual de análise de prestações de contas concluídas de cerca de 1.500 projetos.
	173. Essa ação, consubstanciada nas Portarias - Secult 22 e 24/2020, ancorada sob um pretenso princípio do equilíbrio desestrutura e asfixia a condução da política pública de fomento cultural indireto, uma vez que a capacidade operacional de análise das contas é bastante inferior ao quantitativo de propostas cultuais apresentadas. De acordo com o estudo do custo de análise dos processos de contas, a produtividade média de análise de contas foi de 96 processos/mês, entre janeiro e junho de 2020. 
	174. Profícua a meta traçada de 120 processos/mês - aumento de 25% em relação à média histórica. Todavia, esse acréscimo é insuficiente para fazer frente ao ingresso potencial de projetos culturais, que correspondem à fonte de dinamização dessa vertente da política pública cultural. A partir da lógica contida nas portarias citadas, cerca de 70% das propostas culturais não seriam convertidas em projetos culturais. Em termos monetários, essa percentagem pode ser estimada em aproximadamente R$ 1 bilhão por ano. 
	175. Trata-se de uma medida de natureza precária, que só apresentaria algum grau de eficiência caso fosse conjugada com medidas estruturais capazes efetivamente de sanar o elevado histórico de contas, cuja origem, além de razões históricas, é fortemente condicionada por seu caráter estrutural. A quantidade de ingresso de processos de prestação de contas é bastante superior à capacidade manual de analisá-las. A sua operacionalização desarranja a governança da política pública cultural de fomento indireto.
	176. O regramento estabelecido nas portarias mencionadas, além de estar em desacordo com o § 1º, do art. 216-A da Constituição Federal, que determina a pactuação das políticas de cultura com a sociedade civil, colide com o princípio constitucional da eficiência da Administração Pública, porquanto produz um acentuado aumento da relação input/output, com a consequente geração de pouco produto cultural (output) vis-à-vis à maior quantidade de propostas de projetos apresentados (input) . Portanto, propõe-se que sejam sustadas ambas as portarias (itens 125-130, acima) .  
	177. As ações tradicionais adotadas ao longo dos anos demonstram ser insuficientes para o tratamento do estoque dos passivos. Segundo dados dos relatórios semestrais, a oscilação do estoque pendente de processos foi pequena -houve um aumento de 1,5% nos últimos dois anos e meio.
	178. Entende-se que, apenas soluções de plataformas digitais apresentam efetiva capacidade resolutiva para essa situação, que sobrepõe explicações históricas e estruturais, sob pena de perdurar um trabalho árduo e incessante como o esforço de Sísifo. Observa-se que o conjunto de ações apresentadas pelo MTur/Secult, na Matriz de Responsabilização, não especificam marcos temporais para as principais ações dessa natureza, em desacordo com a determinação contida no item 1.8 do Acórdão 7725/2020-TCU-Segunda Câmara. Um plano de ação sem definição de prazos assemelha-se a um plano de intenções. Salienta-se, em particular, a ação A5 (tratativas com o ME para a implementação do módulo do passivo de contas) , que é, inclusive, condicionante da ação relativa à análise preditiva, bem como da análise material que envolve os grandes projetos. 
	179. Nesse sentido, conclui-se necessário determinar a realização de ajustes no plano de ação encaminhado, efetuando-se, dentro de 30 (trinta) dias a partir da ciência da decisão, aditamentos e complementações com o objetivo de delinear claramente a realização de todas as ações a serem empreendidas no horizonte de três anos com a finalidade de equacionar de modo definitivo e sustentável o tratamento dos processos de prestação de contas dos recursos previstos no Pronac, celebrando, caso considerado pertinente, termos de compromisso, tais como acordos de cooperação técnica, projetos, planos de trabalho etc., com órgãos e entidades da Administração Direta, em especial, a CGU, o ME, por intermédio da Secretaria Especial de Desburocratização, Gestão e Governo Digital. e o Banco do Brasil (itens 107-113, acima) .  
	179.1 A formalização do Acordo de Cooperação Técnica com o Ministério da Economia - até o momento não realizada, conforme informação à peça 299 - tem sido efetivada pelos diversos órgãos do Governo Federal que estão aderindo à Plataforma +Brasil e é essencial para refletir o real comprometimento do Ministério do Turismo com este processo e para garantir sua efetiva consecução.
	180. Adicionalmente, propõe-se recomendar ao MTur/Secult a adoção de atos de gestão com o propósito de sedimentar ações com vistas à análise dos processos de prestação de contas dos recursos oriundos do Pronac a partir de procedimentos informatizados desenvolvidos por ferramentas de aprendizagem de máquina, por meio de tipologias e trilhas de auditoria próprias (itens 144-151, acima) .  
	181. Mantém-se intacta a obediência constitucional ao instituto de prestação de contas, prescrito no parágrafo único, do art. 70 da Constituição Federal, e de seu julgamento nos termos previstos no inc. II, do art. 71 dessa Carta, inclusive daquelas com valor inferior ao custo estimado de análise previsto na Ação A4. A prestação e a análise das contas não requerem que sejam efetuadas por intermédio de documentos físicos e exame manual. Essas obrigações constitucionais podem ser plenamente atendidas por meio de instrumentos automatizados, tais como o emprego de softwares de auditoria, rotinas informatizadas de análise preditiva e ferramentas de inteligência artificial, desde que tais instrumentos estejam adequadamente adaptados à realidade em tela.   
	182. Assim, cabe ainda dar ciência acerca da obrigação de análise das prestações de contas dos responsáveis pela utilização de valores públicos da União, para julgamento do Tribunal, com fundamento no inc. II, do art. 71 da Constituição Federal, e no inc. I, do art. 1º da Lei 8.443/1992, inclusive daquelas com valor inferior ao custo estimado de análise (itens 66-72, acima) .
	183. O art. 5º da IN - MP/MF/CGU 5/2018 determina que os órgãos e entidades concedentes - transferências de recursos por instrumentos de transferências voluntárias, estabeleçam os limites de tolerância ao risco para cada faixa de valor fixada em seu art. 3º, que combinado com o critério de priorização definido em seu art. 6º, resulta nos seguintes agrupamentos:  1 - até R$ 750 mil; 2 - entre R$ 750 mil e R$ 5 milhões; e 3 - valores iguais ou superiores a R$ 5 milhões. Esse último grupo deve realizar análise convencional da prestação de contas, ao passo que os outros dois podem adotar a análise informatizada.
	184. Ademais, consoante o art. 4º desse normativo, para a definição do limite de tolerância ao risco, os entes concedentes devem analisar o custo de oportunidade da mão-de-obra empregada na análise convencional e a probabilidade de falsos positivos na análise informatizada. Nesse sentido, e em atendimento ao item 1.8 do Acórdão 7725/2020-TCU-Segunda Câmara, a Secult efetuou um pertinente estudo consoante a referida instrução normativa (peça 284) . O trabalho empreendido e a definição das três faixas de valores são compatíveis com a IN - - MP/MF/CGU 5/2018. Contudo, o custo médio de análise e o percentual de reprovação devem ser revisitados. Sugere-se recomendar à Secult que reanalise o custo de oportunidade da mão-de-obra empregada na análise convencional (custo de análise de prestações de contas) com base na segmentação em termos de custeio direto e indireto, definindo-se critérios de rateio de custos de mão-de-obra; bem como a probabilidade dos falsos positivos a partir de parâmetros de medidas de posição e de dispersão de uma distribuição binomial (itens 73-76, acima) . 
	185. Cabe ressaltar que as determinações do Tribunal são de dimensão normativa, ou seja, visam ao cumprimento das normas. Não devem ser interpretadas no sentido prescritivo, uma vez que cabe apenas ao gestor a discricionariedade das providências adotadas para a conformação normativa. A leitura da medida administrativa a ser tomada, derivada da interpretação do item 9.1.1 do Acórdão 12157/2018-TCU-Segunda Câmara, deve ser feita nesse diapasão, consoante entendimento apresentado nos itens 131 a 143, acima. 
	186. Por fim, quanto aos objetos das audiências promovidas, propõe-se sejam considerados sanados em face dos elementos constantes dos autos, em particular, a apresentação do plano de ação para a redução do estoque processual e do Relatório Semestral do segundo semestre de 2020, além dos pontos sumariados nos itens 12, 19, 23-24, 26, 90-101, propondo-se, portanto, acolher as razões de justificativa dos responsáveis (itens 154-160, acima) .
	INFORMAÇÕES ADICIONAIS
	Passivo de Tomadas de Contas Especiais
	187. O presente processo trata do acompanhamento do estoque dos processos de prestações de contas pendentes de análise final. O TCU acompanha, também, por intermédio da SecexTCE, o estoque de processos de tomadas de contas especiais instauradas e que ainda não foram apresentadas ao Tribunal.
	188. O TC Processo 040.832/2018-0 trata de solicitação de prorrogação do prazo para 1/12/2022, efetuada pelo Ministro de Estado do Turismo, para o encaminhamento dos processos de tomadas de contas especiais previsto para 1/12/2018, consoante o art. 19-A da IN - TCU  71/2012. Mediante o Acórdão 2.913/2018-TCU-Plenário, de 12/12/2018, prolatado naqueles autos, foi concedida a prorrogação por mais vinte e quatro meses. Subsequentemente, foi feita nova solicitação para extensão do prazo até 1/6/2022 (peças 1, 8 e 27) . 
	189. Uma vez que esta unidade técnica está acompanhando o estoque de processos de contas pendentes de análise e, por outro lado, a SecexTCE efetua a mesma atividade referente às tomadas de contas especiais ainda não encaminhadas ao Tribunal, ambas as unidades convergiram no sentido de centralizar esse acompanhamento na SecexEducação. Reproduz-se o seguinte excerto contido na instrução técnica daquela secretaria, inclusive, a proposta de encaminhamento (peça 28, p. 5-6 e 10) .
	'22. Em relação às prestações de contas da função 'cultura' pendentes de análise com prazo de apresentação até 31/12/2016 e às tomadas de contas especiais/inscrições de débitos inferiores delas decorrentes, decidiu-se realizar reunião entre técnicos e dirigentes da Secex-TCE e a da Secex-Educação para se traçar uma estratégia de encaminhamento única para dar tratamento ao problema. Isso porque, conforme já dito, este processo cuida das tomadas de contas especiais/inscrição de débitos inferiores das funções 'cultura' e 'turismo' e o TC Processo 008.379/2017-3 trata das prestações de contas apenas da função 'cultura'. Essa divisão é indesejável e pode acarretar ineficiências à atividade de controle.
	23. Concluída a reunião, decidiu-se que a Secex-Educação iria assumir a responsabilidade pelo acompanhamento tanto do estoque das prestações de contas pendentes de análise da função 'cultura' com prazo de apresentação estipulado até 31/12/2016 quanto das tomadas de contas especiais/inscrição de débitos inferiores delas decorrentes. A Secex/TCE assumiria a responsabilidade pelo acompanhamento da análise das prestações de contas da função 'turismo' e das respectivas tomadas de contas especiais/inscrição de débitos inferiores decorrentes da reprovação das contas ou da omissão do dever de prestá-las.
	24. Neste processo, será submetida ao Relator proposta no sentido de transferir à Secex/Educação a reponsabilidade pelo acompanhamento do estoque de tomadas de contas especiais/inscrição de débitos inferiores da função 'cultura' decorrentes da reprovação das prestações de contas de transferências ou da omissão do dever de prestá-las.
	38. Em face do exposto, submetemos o processo (...) com as seguintes propostas: 
	(...) b) fixar o prazo de 60 dias, contados na forma do art. 183, inciso I, alínea 'd', do RI/TCU, para que o Ministério do Turismo reformule o Plano de Ação encaminhado por intermédio do Ofício nº 19/2021/CGGT/SGFT/GSE, de 1º/3/2021, de maneira que sejam adotadas as necessárias providências para a efetiva análise, até 31/12/2022, de todas as prestações de contas das transferência relativas à função turismo com prazo de apresentação estipulado até 31/12/2016 e para a instauração, instrução e remessa das tomadas de contas especiais/inscrição de débitos inferiores decorrentes da reprovação dessas prestações de contas ou da omissão do dever de prestá-las;
	(...) d) fixar o prazo de 120 dias, contados na forma do art. 183, inciso I, alínea 'd', do RI/TCU, para que o Ministério do Turismo elabore Plano de Ação para a efetiva análise de todas as prestações de contas de transferências relativas à função turismo com prazo de apresentação estipulado entre 1º/1/2017 e 30/6/2021 e para a instauração, instrução e remessa das tomadas de contas especiais/inscrição de débitos inferiores decorrentes da reprovação dessas prestações de contas ou da omissão do dever de prestá-las;
	(...) e) transferir à Secex/Educação a reponsabilidade pelo acompanhamento do estoque de tomadas de contas especiais da função 'cultura' decorrentes da reprovação das prestações de contas de transferências ou da omissão do dever de prestá-las.'
	190. O entendimento mantido entre ambas as secretarias, deve estar sujeita à aprovação dos ministros relatores. Dessa forma, cabe submeter ao relator destes autos, Ministro-Substituto André Luís de Carvalho, proposta para o acompanhamento do estoque de tomadas de contas especiais tratadas no âmbito da Secult. 
	Substituição de Monitoramento e Prorrogação de Prazo
	191. Retomando a instrução de peça 153, itens 12 e 13, cabe propor o atendimento de pedido de substituição de monitoramento realizado pela Secretaria Executiva do Ministério do Turismo, por meio do Ofício 2080/2020/GSE (peça 107) . Conforme já analisado naquela instrução:
	'12. Em seu Ofício 2080/2020/GSE, o Secretário Executivo Daniel Diniz Nepomuceno, do MTur, solicita que o monitoramento do item 9.6.3 do Acórdão 3232/2017-TCU-2C seja substituído pelo monitoramento do plano de ação que será apresentado em cumprimento ao item 1.8 do Acórdão 7725/2020-TCU-2C (peça 107) . 
	13. Mostra-se procedente o pedido formulado. Entende esta unidade técnica que não há problema em se atender ao pedido da Secretaria Executiva do MTur, até porque, como o item 9.6.3 do Acórdão 3232/2017-TCU-2C já foi considerado descumprido pelo Acórdão 7725/2020-TCU-2C, o monitoramento a partir do novo plano de ação constitui uma consequência lógica. O assunto será tratado oportunamente, quando do oferecimento de instrução ao Ministro-Relator (grifamos) .'
	192. Nesse sentido, entende-se pertinente propor que o Ministro-Relator André Luís de Carvalho acate o referido pedido, para fins de simplificação e melhor relação custo/benefício deste processo de monitoramento.
	193.  Por fim, enquanto esta instrução estava em elaboração, a Assessoria Especial de Controle Interno do Ministério do Turismo apresentou pedido à peça 300, para que o prazo de atendimento do item 9.6.3 do Acórdão 3232/2017-TCU-Segunda Câmara, no segundo semestre de 2021, fosse prorrogado para 11 de agosto de 2021. Esta Unidade Técnica propôs que o pedido fosse acatado, enquanto não fosse decidido acerca da substituição do monitoramento do item 9.6.3 do Acórdão 3232/2017-TCU-Segunda Câmara pelo monitoramento do plano de ação apresentado em cumprimento ao item 1.8 do Acórdão 7725/2020-TCU-Segunda Câmara, conforme proposto acima. 
	194. Por meio do Acórdão 10.376/2021-TCU-2ª Câmara, de 10/8/2021, o Tribunal concedeu a prorrogação solicitada. Em 11/8/2021, a AECI do Mtur apresentou o relatório semestral consoante determinação contida no item 9.6.3 do Acórdão 3232/2017-TCU-Segunda Câmara (peça 314) .
	ANÁLISE DOS COMENTÁRIOS DOS GESTORES
	195. Com fundamento no caput do art. 14, da Resolução - TCU 315/2020, a instrução técnica preliminar  foi encaminhada, aos destinatários das propostas de deliberação contidas no tópico abaixo, para a apresentação de comentários, solicitando que se manifestassem, no prazo de 15 (quinze) dias após ciência, acerca das consequências práticas de implementação das medidas propostas, e que apresentassem alternativas, caso considerassem pertinente. 
	196. Em atendimento, a Secult, a SE/Mtur e a SE/ME aduziram suas contribuições (peças 308-312) . Posteriormente, a Secult encaminhou o Relatório Semestral relativo ao primeiro semestre de 2021. Os novos elementos trazidos por aquela secretaria especial foram analisados e incorporados ao corpo da presente instrução técnica e não demandaram ajustes nas propostas apresentadas.
	197. A análise dos comentários encontra-se no Apêndice deste relatório. Destaque-se que as contribuições dos gestores trouxeram algumas modificações pontuais, de natureza retificadora, na instrução técnica. Não foram apresentadas propostas alternativas de encaminhamento dos autos. Uma vez que não foram apresentados comentários relativos à proposta original de diligência quanto à contratação de pareceristas externos no âmbito da SNAv, a versão final da proposta de encaminhamento substituiu a proposição preliminar por ciência à Secult acerca de entendimentos firmados pelo Tribunal sobre essa matéria.
	198. Mediante consulta ao mencionado apêndice pode-se compreender as contribuições apresentadas e as análises empreendidas. Destacam-se as observações efetuadas pela Sefic, em particular ao plano de ação, pela SGFT, vinculada à SE/Mtur, e pela Secretaria de Gestão (Seges) , unidade pertencente ao ME. Sobressai a preocupação quanto ao estabelecimento de prazos para a consecução das ações, uma vez que, além da interface entre os órgãos - Secult, ME e CGU; há incerteza envolvida na implementação de modelo preditivo de análise de prestações de contas, bem como no desenvolvimento de novos modelos para processos não inseridos no Módulo de Gestão de Passivo da Plataforma +Brasil.
	199. A Sefic informou acerca de alterações no plano de ação em decorrência da implementação do SIC. Por outro lado, a Seges discorreu sobre o andamento de soluções informatizadas para o tratamento do passivo de prestação de contas. A implementação do modelo preditivo previsto na IN - MP/MF/CGU 5/2018 e na IN - ME/CGU 1/2019 está em fase mais evoluída de implementação. Em relação às transferências voluntárias não cobertas por esses dois normativos, os estudos ainda estão em fase de elaboração. Por fim, os trabalhos para o tratamento informatizado das prestações de contas dos recursos incentivados ainda não foram iniciados. Observa-se que quase 90% do estoque de processos de prestações de contas pendente de análise final é constituído por projetos incentivados.
	200. Em decorrência da análise efetuada a partir das contribuições prestadas, entende-se pela manutenção das determinações e recomendações propostas à peça 301. Em face da relevância do papel desempenhado pela CGU para o desenvolvimento de técnicas de Ciência de Dados aplicáveis à análise de prestação de contas, é proposta, nesta versão final, a sua inclusão na redação das alíneas 'd' e 'e.3'. Compreende-se que, no curso da implementação das ações necessárias para o devido equacionamento do estoque do passivo das prestações de contas, atualizações do plano de ação serão prováveis em decorrência da imprevisibilidade dos resultados dos testes dos modelos informatizados.
	PROPOSTA DE ENCAMINHAMENTO
	201. Diante do exposto, submetem-se os autos à consideração superior, propondo:
	a) considerar cumpridas as determinações constantes do item 9.1.2 do Acórdão 12157/2018-TCU-Segunda Câmara e do item 1.8 do Acórdão 2451/2019-TCU-Segunda Câmara; e parcialmente cumprida o comando contido no item 1.8 do Acórdão 7725/2020-TCU-Segunda Câmara;
	b) acolher as razões de justificativa apresentadas pelos Srs. Tatiana Barbosa de Alvarenga, Ana Maria Pelini, Marcelo Terra Camargo, José Henrique Medeiros Pires, Ricardo Braga, Roberto Rego Pinheiro, José Paulo Soares Martins e Camilo Calandreli, e tornar sem efeito o item 1.10 do Acórdão 7725/2020-TCU-Segunda Câmara para os demais responsáveis, porquanto é considerado sanado o objeto da audiência em virtude das justificativas apresentadas, e dos elementos contidos no relatório semestral e no plano de ação referentes à adoção de providências para o equacionamento do estoque de processos de contas; 
	c) determinar à Secretaria Especial da Cultura que:
	c.1) realize ajustes ao plano de ação de equacionamento do estoque de processos de prestação de contas pendentes de análise final e encaminhe ao TCU, no prazo de 30 (trinta) dias, a contar da ciência da decisão, uma nova versão com vistas ao atendimento do item 1.8 do Acórdão 7725/2020-TCU-Segunda Câmara, incluindo:
	c.1.1) todos os marcos temporais, com estimativa de início e de fim de cada atividade e demais medidas consideradas pertinentes para a sua consecução, no prazo de 3 (anos) ;
	c.1.2) atualização da composição de todos os Grupos de Trabalho para gestão e acompanhamento do Plano de Ação de tratamento do passivo e seus cronogramas de atividades, com o objetivo de facilitar o acompanhamento das providências que estão sendo adotadas pela Secult com este fim; e
	c.1.3) Acordo de Cooperação Técnica (ACT) firmado entre o Ministério do Turismo e o Ministério da Economia, com vistas a permitir a internalização do Salic (ou sistema que vier a substituí-lo) à Plataforma +Brasil, definindo: a) as atribuições de cada órgão nesse processo, por meio de Plano de Trabalho e cronograma de implementação e b) se o acordo abarca a atuação das diversas entidades vinculadas à Secult, inclusive a Ancine; 
	c.2) suste as Portarias - Secult 22/2020 e 24/2020, no prazo de 15 (quinze) dias, com fundamento no caput do art. 45 da Lei 8.443/1992 c/c o caput do art. 251 do Regimento Interno do Tribunal, em razão de descumprimento do inc. X, do § 1º, do art. 216-A da Constituição Federal, e de violação ao princípio da eficiência da Administração Pública, prescrito no caput do art. 37 Carta Magna, em face do represamento anual dos projetos culturais de fomento indireto previstos na Lei 8.313/1991, que afeta substancialmente a relação input/output da política pública de incentivos fiscais do setor cultural;
	d) recomendar, com fundamento no art. 11 da Resolução-TCU 315/2020, ao Ministério da Economia que, em conjunto com a Controladoria-Geral da União, com vistas à exequibilidade do parágrafo único do art. 70 da Constituição Federal, apresentem estudo conclusivo sobre a aplicabilidade e adaptabilidade dos termos da IN - MP/MF/CGU 5/2018 e da IN - ME/CGU 1/2019, para a análise das prestações de contas das transferências de recursos federais não efetuadas por meio de transferências voluntárias, inclusive para o estoque de passivo de prestação de contas apresentadas anteriormente a 2008, discriminando medidas necessárias a serem adotadas, bem como considerações sobre a definição de trilhas de auditoria e sobre parâmetros análogos ao apetite ao risco, ao limite de tolerância ao risco de cada faixa de valor por parte dos órgãos e entidades concedentes de recursos públicos, e à nota de risco para os recursos incentivados, além da apresentação de soluções tecnológicas alternativas contendo programação de prazos, com a finalidade de prover efetividade na utilização dos recursos públicos, não apenas a partir da adoção de medidas ressarcitórias devido ao eventual dano ao erário, como, também, possibilitar o aperfeiçoamento da avaliação de políticas públicas a partir do exame tempestivo dos resultados obtidos substantivados nos processos de prestação de contas;
	e) recomendar à Secretaria Especial da Cultura que sejam adotadas, dentre outras providências, as seguintes medidas com vistas à informatização dos processos de apresentação e análise das prestações de contas dos recursos oriundos da Lei 8.313/1991, incorporando-as à Matriz de Responsabilização e estabelecendo os devidos marcos temporais de início e fim de cada uma das medidas, mantendo-se o cronograma final de 3 (três) anos, previsto no Acórdão 7725/2020-TCU-Segunda Câmara, de 21/7/2020, para a extinção do estoque de processos de prestação de contas pendentes de análise final:
	e.1) celebrar acordo de cooperação técnica com o Ministério da Economia para a integração do Salic e do SIC, ora em desenvolvimento, à Plataforma +Brasil e ao sistema BB Ágil;
	e.2) considerando o disposto no inc. XXII, do art. 37 da Constituição Federal, manter entendimentos com a Secretaria Especial da Receita Federal do Brasil para contratação de serviço de consulta à base de dados da Nota Fiscal Eletrônica (NF-e) , por meio eletrônico, e para a sua integração ao Salic e ao SIC, com vistas à maior celeridade processual da etapa de análise financeira das prestações de contas;
	e.3) manter entendimentos com o Ministério da Economia e a Controladoria-Geral da União para estender a aplicação da IN - MP/MF/CGU 5/2018 e da IN - ME/CGU 1/2019 a todos os processos de prestação de contas de convênios;
	e.4) celebrar acordo de cooperação técnica com a Controladoria-Geral da União para implementar a sistemática de análise preditiva, constante da Plataforma +Brasil, para os processos de prestação de contas de transferências voluntárias no âmbito do Pronac; 
	e.5) celebrar acordos de cooperação técnica com a Controladoria-Geral da União e/ou o Ministério da Economia para o desenvolvimento de tecnologia de aprendizado de máquina aplicada à análise das prestações de contas dos recursos destinados a projetos culturais incentivados;
	e.6) manter intercâmbio com órgãos que implementaram soluções digitais para a análise das contas, como, por exemplo, a Secretaria Nacional de Segurança Pública do Ministério da Justiça e Segurança Pública e o FNDE, com o objetivo de compartilharem processos de aprendizagem para o equacionamento de elevados estoques de passivo de prestações de contas; e
	e.7) reanalisar, em conjunto com a Secretaria Executiva do Ministério do Turismo, o custo de oportunidade da mão-de-obra empregada na análise convencional (custo de análise de prestações de contas) com base na segmentação em termos de custeio direto e indireto, definindo-se critérios de rateio de custos de mão-de-obra; bem como a probabilidade dos falsos positivos a partir de parâmetros de medidas de posição e de dispersão de uma distribuição binomial, efetuados na Ação A4 - Estudo do custo de análise dos projetos incentivados, do plano de ação apresentado;
	f) dar ciência à Secretaria Especial da Cultura e à Secretaria Executiva do Ministério do Turismo que a não efetuação de análise das prestações de contas dos responsáveis pela utilização de valores públicos da União, para julgamento do Tribunal, inclusive daquelas com valor inferior ao custo estimado de análise previsto na Ação A4, relativa ao estudo do custo de análise dos projetos incentivados, está em desacordo com o inc. II, do art. 71 da Constituição Federal, e do inc. I, do art. 1º da Lei 8.443/1992;
	g) dar ciência à Secretaria Especial da Cultura que a formação de banco de pareceristas composto por quadros externos à Administração Pública para a emissão de pareceres técnicos de prestações de contas, no âmbito da Secretaria Nacional do Audiovisual, está em desconformidade com os Acórdãos 787/2018-TCU-Plenário e 1.901/2018-TCU-Plenário, configurando burla ao princípio constitucional do concurso público, prescrito no inc. II do art. 37 da Constituição Federal;
	h) que a SecexEducação promova o acompanhamento do estoque de tomadas de contas especiais da função cultura decorrentes da reprovação das prestações de contas de transferências ou da omissão do dever de prestá-las;
	i) substituir o monitoramento do item 9.6.3 do Acórdão 3232/2017-TCU-Segunda Câmara pelo monitoramento da execução do plano de ação, apresentado em cumprimento ao item 1.8 do Acórdão 7725/2020-TCU-Segunda Câmara, conforme pedido formalizado à peça 107; e
	j) encaminhar cópia da deliberação que vier a ser proferida à Secretaria Executiva do Ministério do Turismo, à Secretaria Especial da Cultura, à Controladoria-Geral da União, ao Ministério da Economia, à Receita Federal do Brasil, à Presidência da Comissão de Cultura da Câmara dos Deputados e à Presidência da Comissão de Educação, Cultura e Esporte do Senado Federal, informando-lhes que o inteiro teor do Acórdão, bem como do Relatório e do Voto que o fundamentam estão disponíveis no Portal do TCU (www.tcu.gov.br/acordaos) ."
3.	Ao avaliar, por conseguinte, a aludida proposta da unidade técnica, foi proferida a correspondente decisão interlocutória à Peça 330 nos seguintes termos:
	" (...) 2. Após a análise do feito, com a anuência dos dirigentes da SecexEducação (Peças 328 e 329) , o Auditor Federal Virgilius de Albuquerque lançou o seu parecer à Peça 327 e apresentou, em síntese, a seguinte proposta:
	' (...) c) determinar à Secretaria Especial da Cultura que:
	c.1) realize ajustes ao plano de ação de equacionamento do estoque de processos de prestação de contas pendentes de análise final e encaminhe ao TCU, no prazo de 30 (trinta) dias, a contar da ciência da decisão, uma nova versão com vistas ao atendimento do item 1.8 do Acórdão 7725/2020-TCU-Segunda Câmara, incluindo:
	c.1.1) todos os marcos temporais, com estimativa de início e de fim de cada atividade e demais medidas consideradas pertinentes para a sua consecução, no prazo de 3 (anos) ;
	c.1.2) atualização da composição de todos os Grupos de Trabalho para gestão e acompanhamento do Plano de Ação de tratamento do passivo e seus cronogramas de atividades, com o objetivo de facilitar o acompanhamento das providências que estão sendo adotadas pela Secult com este fim; e
	c.1.3) Acordo de Cooperação Técnica (ACT) firmado entre o Ministério do Turismo e o Ministério da Economia, com vistas a permitir a internalização do Salic (ou sistema que vier a substituí-lo) à Plataforma +Brasil, definindo: a) as atribuições de cada órgão nesse processo, por meio de Plano de Trabalho e cronograma de implementação e b) se o acordo abarca a atuação das diversas entidades vinculadas à Secult, inclusive a Ancine;
	c.2) suste as Portarias - Secult 22/2020 e 24/2020, no prazo de 15 (quinze) dias, com fundamento no caput do art. 45 da Lei 8.443/1992 c/c o caput do art. 251 do Regimento Interno do Tribunal, em razão de descumprimento do inc. X, do § 1º, do art. 216-A da Constituição Federal, e de violação ao princípio da eficiência da Administração Pública, prescrito no caput do art. 37 Carta Magna, em face do represamento anual dos projetos culturais de fomento indireto previstos na Lei 8.313/1991, que afeta substancialmente a relação input/output da política pública de incentivos fiscais do setor cultural;
	d) recomendar, com fundamento no art. 11 da Resolução-TCU 315/2020, ao Ministério da Economia que, em conjunto com a Controladoria-Geral da União, com vistas à exequibilidade do parágrafo único do art. 70 da Constituição Federal, apresentem estudo conclusivo sobre a aplicabilidade e adaptabilidade dos termos da IN - MP/MF/CGU 5/2018 e da IN - ME/CGU 1/2019, para a análise das prestações de contas das transferências de recursos federais não efetuadas por meio de transferências voluntárias, inclusive para o estoque de passivo de prestação de contas apresentadas anteriormente a 2008, discriminando medidas necessárias a serem adotadas, bem como considerações sobre a definição de trilhas de auditoria e sobre parâmetros análogos ao apetite ao risco, ao limite de tolerância ao risco de cada faixa de valor por parte dos órgãos e entidades concedentes de recursos públicos, e à nota de risco para os recursos incentivados, além da apresentação de soluções tecnológicas alternativas contendo programação de prazos, com a finalidade de prover efetividade na utilização dos recursos públicos, não apenas a partir da adoção de medidas ressarcitórias devido ao eventual dano ao erário, como, também, possibilitar o aperfeiçoamento da avaliação de políticas públicas a partir do exame; 
	e) recomendar à Secretaria Especial da Cultura que sejam adotadas, dentre outras providências, as seguintes medidas com vistas à informatização dos processos de apresentação e análise das prestações de contas dos recursos oriundos da Lei 8.313/1991, incorporando-as à Matriz de Responsabilização e estabelecendo os devidos marcos temporais de início e fim de cada uma das medidas, mantendo-se o cronograma final de 3 (três) anos, previsto no Acórdão 7725/2020-TCU-Segunda Câmara, de 21/7/2020, para a extinção do estoque de processos de prestação de contas pendentes de análise final: 
	e.1) celebrar acordo de cooperação técnica com o Ministério da Economia para a integração do Salic e do SIC, ora em desenvolvimento, à Plataforma +Brasil e ao sistema BB Ágil;
	e.2) considerando o disposto no inc. XXII, do art. 37 da Constituição Federal, manter entendimentos com a Secretaria Especial da Receita Federal do Brasil para contratação de serviço de consulta à base de dados da Nota Fiscal Eletrônica (NF-e) , por meio eletrônico, e para a sua integração ao Salic e ao SIC, com vistas à maior celeridade processual da etapa de análise financeira das prestações de contas; 
	e.3) manter entendimentos com o Ministério da Economia e a Controladoria-Geral da União para estender a aplicação da IN - MP/MF/CGU 5/2018 e da IN - ME/CGU 1/2019 a todos os processos de prestação de contas de convênios; 
	e.4) celebrar acordo de cooperação técnica com a Controladoria-Geral da União para implementar a sistemática de análise preditiva, constante da Plataforma +Brasil, para os processos de prestação de contas de transferências voluntárias no âmbito do Pronac; e.
	e.5) celebrar acordos de cooperação técnica com a Controladoria-Geral da União e/ou o Ministério da Economia para o desenvolvimento de tecnologia de aprendizado de máquina aplicada à análise das prestações de contas dos recursos destinados a projetos culturais incentivados; 
	e.6) manter intercâmbio com órgãos que implementaram soluções digitais para a análise das contas, como, por exemplo, a Secretaria Nacional de Segurança Pública do Ministério da Justiça e Segurança Pública e o FNDE, com o objetivo de compartilharem processos de aprendizagem para o equacionamento de elevados estoques de passivo de prestações de contas; e 
	e.7) reanalisar, em conjunto com a Secretaria Executiva do Ministério do Turismo, o custo de oportunidade da mão-de-obra empregada na análise convencional (custo de análise de prestações de contas) com base na segmentação em termos de custeio direto e indireto, definindo-se critérios de rateio de custos de mão-de-obra; bem como a probabilidade dos falsos positivos a partir de parâmetros de medidas de posição e de dispersão de uma distribuição binomial, efetuados na Ação A4 - Estudo do custo de análise dos projetos incentivados, do plano de ação apresentado; 
	f) dar ciência à Secretaria Especial da Cultura e à Secretaria Executiva do Ministério do Turismo que a não efetuação de análise das prestações de contas dos responsáveis pela utilização de valores públicos da União, para julgamento do Tribunal, inclusive daquelas com valor inferior ao custo estimado de análise previsto na Ação A4, relativa ao estudo do custo de análise dos projetos incentivados, está em desacordo com o inc. II, do art. 71 da Constituição Federal, e do inc. I, do art. 1º da Lei 8.443/1992; 
	g) dar ciência à Secretaria Especial da Cultura que a formação de banco de pareceristas composto por quadros externos à Administração Pública para a emissão de pareceres técnicos de prestações de contas, no âmbito da Secretaria Nacional do Audiovisual, está em desconformidade com os Acórdãos 787/2018-TCU-Plenário e 1.901/2018-TCUPlenário, configurando burla ao princípio constitucional do concurso público, prescrito no inc. II do art. 37 da Constituição Federal; (...) '  (destacou-se) .
	3. Bem se vê que, em sua essência, a destacada proposta para sustar as aludidas portarias da Secult teriam a natureza de cautelar suspensiva, pois a unidade técnica não teria, ainda, sequer proposto a prévia assinatura de prazo à Secult para o fiel cumprimento da lei em prol da anulação ou da desconstituição dessas portarias, nos termos do art. 71, IX e X, da CF88, devendo o TCU promover, então, a solicitada suspensão das portarias em medida de urgência pelo seu poder geral de cautela, antes da prolação, no mérito, das demais medidas propostas. 
	4. Como pressuposto, aliás, para a imediata concessão da suscitada cautelar suspensiva, a fumaça do bom direito surgiria a partir dos indícios de falhas nas Portarias nos 22/2020 e 24/2020 diante da correspondente inadequação técnica em face dos preceitos fixados pelos arts. 37, caput, e 216-A, § 1º, X, da CF88, com o indevido represamento semestral ou anual dos projetos culturais de fomento indireto previstos na Lei n.º 8.313, de 1991, afetando substancial e desfavoravelmente o necessário desenvolvimento da respectiva política pública em incentivos fiscais ao relevante setor cultural brasileiro, sem a devida motivação técnica para esse procedimento, até porque, ao prever a excepcionalíssima possibilidade de limitação sobre o quantitativo dos projetos culturais, o item 9.1.1 do Acórdão 12.157/2018 fixou expressamente o parâmetro de comparação para essa limitação sobre o semestre imediatamente anterior e, assim, não seria obviamente admissível a eventual tentativa de o órgão federal passar a estranhamente reduzir a análise dos projetos culturais sobre o semestre subsequente, buscando, com isso, inadequadamente forçar a redução dos supervenientes projetos culturais a serem aprovados por meio do evidente desvio de finalidade no cumprimento da deliberação do TCU.
	5. De igual sorte, como pressuposto para essa cautelar suspensiva, o perigo na demora ficaria configurado a partir do continuado prejuízo indevidamente imposto à aprovação dos projetos culturais, com evidentes efeitos desfavoráveis ao relevante setor cultural, por meio da eventual redução da análise dos projetos culturais no semestre subsequente, em vez da almejada ampliação da análise dos projetos culturais para a redução do passivo processual, como previsto pelo item 9.1.1 do Acórdão 12.157/2018; não subsistindo, contudo, o eventual perigo na demora reverso em desfavor do interesse público e do erário. 
	6. Por outro ângulo, a percuciente proposta da unidade técnica para o envio de determinação, recomendação e ciência corretiva ou preventiva à Secult merece ser promovida, após a abertura da construção participativa com o referido órgão federal, buscando assegurar no presente momento, com isso, a prévia apresentação do correspondente plano de ação tendente a avaliar os prazos para o cumprimento das medidas propostas e a permitir o oferecimento de pontuais sugestões em favor do aperfeiçoamento dessas medidas, 
	7. Em face, portanto, de todo o exposto, ao verificar que a unidade técnica já teria promovido a prévia oitiva das partes, decido pela prolação das seguintes medidas:
	7.1. determino, nos termos do art. 276 do RITCU, que, cautelarmente, a Secretaria Especial da Cultura promova a efetiva e imediata sustação de todos os atos resultantes da aplicação das Portarias Secult n.os 22/2020 e 24/2020, até a decisão final do TCU sobre o mérito do presente feito, devendo, assim, assegurar o regular e necessário desenvolvimento das atividades em prol da efetiva execução da respectiva política pública em incentivos fiscais ao relevante setor cultural brasileiro, pois, ao prever a excepcionalíssima possibilidade de limitação sobre o quantitativo dos projetos culturais, o item 9.1.1 do Acórdão 12.157/2018, entre outras deliberações do TCU, não admitiu a eventual tentativa de simplesmente reduzir a análise dos projetos culturais nos semestres subsequentes, buscando, com isso, inadequadamente forçar a redução dos supervenientes projetos culturais a serem aprovados e executados; 
	7.2. determino, ainda, que a SecexEducação adote as seguintes providências: 
	7.2.1. informe aos gestores da Secretaria Especial da Cultura que, entre as demais deliberações do TCU, o cumprimento do item 9.1.1 do Acórdão 12.157/2018 não deve resultar na aplicação de penalidades a gestores públicos em função do regular e necessário desenvolvimento das suas atividades em prol da efetiva execução da respectiva política pública em incentivos fiscais ao relevante setor cultural brasileiro, até porque o indevido represamento semestral ou anual dos projetos culturais de fomento previstos na Lei n.º 8.313, de 1991, afetaria substancial e desfavoravelmente a necessária execução da respectiva política pública no setor cultural brasileiro, ofendendo, desse modo, os valorosos preceitos fixados pelos arts. 37, caput, e 216-A, § 1º, X, da CF88; 
	7.2.2. solicite que, ante a eventual possibilidade de construção participativa para as deliberações do TCU, nos termos do art. 14 da Resolução TCU 315, de 2020, a Secretaria Especial da Cultura apresente, no prazo de 30 (trinta) dias, o correspondente plano de ação tendente a avaliar os prazos para o cumprimento das medidas ora propostas pela unidade técnica por meio de determinação, recomendação e ciência corretiva ou preventiva, sem prejuízo de abrir a possibilidade de o órgão federal promover o oferecimento de pontuais sugestões para o aperfeiçoamento dessas medidas; 
	7.2.3. alerte a Secretaria Especial da Cultura, na eventual construção participativa, sobre as seguintes circunstâncias: (a) a manifestação sobre as opções para corrigir os indícios de irregularidade, além dos impactos das possíveis medidas a serem adotadas pelo TCU, será avaliada na proposição de mérito do feito, mas não vinculará as decisões do TCU; (b) a ausência de manifestação, dentro do prazo estipulado, não impedirá o andamento do presente processo; 
	7.2.4. envie a cópia da presente Decisão, com o parecer da unidade técnica, à Secretaria Especial da Cultura, para facilitar as correspondentes manifestações no presente feito, e ao Ministério do Turismo, para ciência; e¿ 
	7.2.5. promova o célere andamento e saneamento do presente feito."
4.	Teria sido anteriormente promovido o apensamento ao presente feito, contudo, dos seguintes processos:
 (a) TC Processo 021.244/2018-9, tratando da petição apresentada pelo Exmo. Sr. Carlos Bruno Ferreira da Silva, como Procurador da República no Distrito Federal, com a solicitação de cópia do plano de ação determinado pelo item 9.3 do Acórdão 1.385/2011-TCU-Plenário, e nesse processo, ao verificar que a unidade técnica já teria enviado a documentação requerida, o despacho acostado à Peça 6 teria determinado o apensamento do aludido processo ao presente TC Processo 008.379/2017-3;
 (b) TC Processo 007.860/2019-6, cuidando do pedido formulado por Wesley Alexandre Tavares, como Chefe da Assessoria Especial de Controle Interno do Ministério da Cidadania, para a obtenção de vista eletrônica deste TC Processo 008.379/2017-3, e, assim, a unidade técnica teria autorizado a integral vista eletrônica do processo e o encerramento do feito pelo apensamento ao presente processo; e
 (c) TC Processo 007.862/2019-9, versando sobre o pedido formulado por Wesley Alexandre Tavares, como Chefe da Assessoria Especial de Controle Interno do Ministério da Cidadania, para a obtenção de vista eletrônica do TC Processo 014.930/2015-3.l e, desse modo, a unidade técnica teria autorizado a integral vista eletrônica do respectivo processo e o encerramento do feito pelo apensamento ao presente processo.
É o Relatório.

8.1. Marcelo Terra Camargo (OAB-RJ 1.679-B), representando Marcelo Terra Camargo;  
8.2. Rodrigo Kopke Salinas (OAB-SP 146.814), entre outros, representando José Paulo Soares Martins.

Não atuou.

ACOMPANHAMENTO SOBRE A GESTÃO DO PASSIVO NA PRESTAÇÃO DE CONTAS PELA SECRETARIA ESPECIAL DA CULTURA (SECULT). DEFERIMENTO DE CAUTELAR SUSPENSIVA. PRESENÇA DOS PRESSUPOSTOS PARA A CONCESSÃO DA REFERIDA CAUTELAR. REFERENDO À SUSPENSÃO JÁ DEFERIDA PELO MINISTRO-RELATOR. PROSSEGUIMENTO DO FEITO.

ACOMPANHAMENTO (ACOM)

Secretaria de Controle Externo da Educação, da Cultura e do Desporto (SecexEducação).

Trata-se, no presente momento, de cautelar suspensiva deferida no processo de acompanhamento sobre a gestão do passivo na prestação de contas pela Secretaria Especial da Cultura (Secult) junto ao Ministério do Turismo (MTur) , como sucessora da então Secretaria-Executiva do Ministério da Cultura (SE-MinC) , em cumprimento, assim, ao item 9.6.3 do Acórdão 3.232/2017 proferido pela 2ª Câmara do TCU no julgamento da prestação de contas ordinária dos gestores da então SE-MinC para o exercício de 2014.
2.	Ocorre que a fumaça do bom direito restou configurada no processo, a partir dos indícios de falhas nas Portarias nos 22/2020 e 24/2020 diante da correspondente inadequação técnica, em ofensa aos preceitos fixados pelos arts. 37, caput, e 216-A, § 1º, X, da CF88, ante o indevido represamento semestral ou anual dos projetos culturais de fomento previstos na Lei n.º 8.313, de 1991, afetando negativamente o necessário desenvolvimento da respectiva política pública em incentivos fiscais ao setor cultural brasileiro, sem a devida motivação técnica para esse malsinado procedimento, até porque, ao prever a excepcionalíssima possibilidade de limitação sobre o quantitativo dos projetos culturais, o item 9.1.1 do Acórdão 12.157/2018 fixou expressamente o parâmetro de comparação para essa limitação sobre o semestre imediatamente anterior e, por esse prisma, não seria admissível a estranha redução da análise dos posteriores projetos culturais por meio do evidente desvio de finalidade no cumprimento da deliberação do TCU, já que, em regra, a Secult deveria ter buscado o almejado aumento da análise sobre o passivo processual das prestações de contas, sem prejudicar a aprovação e a execução dos novos projetos culturais.
3 	Já o perigo na demora teria ficado evidenciado a partir do continuado prejuízo indevidamente imposto à aprovação dos projetos culturais, com evidentes efeitos negativos sobre o relevante setor cultural, por meio da inadequada redução da análise dos projetos culturais no semestre subsequente, em vez da almejada ampliação da aludida análise sobre o passivo processual, como previsto pelo item 9.1.1 do Acórdão 12.157/2018; não subsistindo, contudo, o eventual perigo na demora reverso em desfavor do interesse público e do erário.
4.	De igual sorte, a suscitada proposta da unidade técnica para o envio de determinação, recomendação e ciência corretiva ou preventiva à Secult deve ser promovida, após a abertura da construção participativa com o referido órgão federal, buscando assegurar no presente momento, com isso, a prévia apresentação do correspondente plano de ação tendente a avaliar os prazos para o cumprimento das medidas propostas e a permitir o oferecimento de pontuais sugestões em favor do aperfeiçoamento dessas medidas, sem prejuízo de destacar, nesse ponto, que, entre as demais deliberações do TCU, o cumprimento do item 9.1.1 do Acórdão 12.157/2018 não deve resultar na aplicação de penalidades a gestores públicos em função do regular e necessário desenvolvimento das suas atividades em prol da efetiva execução da respectiva política pública em incentivos fiscais ao setor cultural brasileiro.
5.	Importante registrar, enfim, que, tendo sido habilitada no processo como amicus curiae, a APTR teria recentemente apresentado o correspondente memorial técnico à Peça 339, devendo ele ser oportunamente avaliado pela unidade técnica, e o subsequente pedido para a produção de sustentação oral, devendo esse pedido ser, entretanto, indeferido, pois estaria em dissonância com o art. 168 do RITCU ante o presente julgamento, apenas, da referida cautelar suspensiva pelo Tribunal.
6.	Diante, portanto, da subsistência dos pressupostos para a concessão da solicitada medida de urgência, o TCU deve referendar a aludida cautelar suspensiva à Peça 330, nos termos do art. 276, § 1º, do RITCU, promovendo o célere prosseguimento do feito.
Ante o exposto, pugno pela prolação do Acórdão ora submetido a este Colegiado.
TCU, Sala das Sessões, em 22 de setembro de 2021.
Ministro-Substituto ANDRÉ LUÍS DE CARVALHO 
Relator